---
title: "EDA y Modelado Predictivo: Mortalidad en Medellín (2012–2023)"
author: "Camilo Gonzalez y Ruben Esguerra"
date: "10 de abril de 2026"
output:
  html_document:
    toc: true
    toc_float: true
    toc_depth: 3
    theme: flatly
    highlight: tango
    number_sections: true
---

```{r setup, include=FALSE}
knitr::opts_chunk$set(
  echo      = TRUE,
  warning   = FALSE,
  message   = FALSE,
  fig.align = "center"
)
```

# Introducción y Contexto

## Introducción

El estudio de la mortalidad en una población es fundamental para comprender los
patrones de salud, identificar grupos de riesgo y orientar políticas públicas.
En Medellín, el registro de defunciones es administrado por las Instituciones
Prestadoras de Servicios de Salud (IPS) y consolida información demográfica,
geográfica, temporal y clínica de cada fallecimiento.

El propósito de este proyecto es llevar a cabo un **Análisis Exploratorio de
Datos (EDA)** sobre el conjunto de datos de mortalidad en Medellín, el cual
incluye aproximadamente **145.000 registros** correspondientes al período
**2012–2023**, suministrado por la Secretaría de Salud a través de la
plataforma de datos abiertos [MeData](https://medata.gov.co/node/16570).

Este análisis servirá como base para el desarrollo de dashboards interactivos
en herramientas como **Dash** (Python) y **Shiny** (R), con fines de
visualización y comunicación de hallazgos a tomadores de decisiones.
Adicionalmente, se implementan modelos de clasificación para predecir el grupo
de causa de muerte según la clasificación OPS.

---

## Problema

Aunque el sistema de registro de defunciones en Medellín recopila una gran
variedad de variables —demográficas, geográficas, socioeconómicas, temporales
y de causa de fallecimiento—, la magnitud y complejidad de los datos dificultan
detectar rápidamente:

- Tendencias y patrones estacionales en las defunciones.
- Diferencias territoriales entre comunas y barrios.
- Distinciones según sexo, edad o nivel educativo.
- Anomalías y valores ausentes que afecten la calidad del análisis.

Adicionalmente, algunas variables presentan codificaciones particulares que
requieren transformación previa (por ejemplo, la variable `EDAD` en su formato
original) antes de poder ser interpretadas correctamente.

Por lo anterior, es esencial un procedimiento sistemático de **exploración y
depuración** que facilite la comprensión de la estructura de los datos, la
identificación de anomalías y la extracción de información pertinente.

---

## Objetivo

**Objetivo general:**
Llevar a cabo un Análisis Exploratorio de Datos (EDA) y un modelado predictivo
sobre el conjunto de información de mortalidad en Medellín entre 2012 y 2023,
con el fin de reconocer patrones, producir insumos para la creación de paneles
interactivos y construir modelos de clasificación de causas de muerte.

**Objetivos específicos:**

1. Describir la estructura y calidad del dataset: valores nulos, duplicados y
   tipos de variables.
2. Analizar la evolución temporal de las defunciones por año y mes.
3. Caracterizar el perfil sociodemográfico de los fallecidos (sexo, edad,
   estado civil, nivel educativo).
4. Identificar las principales causas de muerte según la clasificación CIE-10
   y la agrupación OPS.
5. Explorar la distribución territorial de las defunciones por comuna y barrio.
6. Examinar el régimen de seguridad social y el tipo de defunción.
7. Detectar relaciones entre variables clave mediante análisis bivariado.
8. Entrenar y comparar modelos de clasificación (Random Forest y Árbol de
   Decisión) para predecir el grupo OPS de causa de muerte.

---

## Descripción del Dataset

| Atributo                  | Detalle                                             |
|---------------------------|-----------------------------------------------------|
| **Fuente**                | MeData — Alcaldía de Medellín / Secretaría de Salud |
| **URL**                   | https://medata.gov.co/node/16570                    |
| **Período**               | 2012 – 2023                                         |
| **Registros**             | ~145.000 defunciones                                |
| **Variables**             | 26 columnas                                         |
| **Última actualización**  | Septiembre 2023                                     |
| **Licencia**              | Creative Commons CC BY-SA 4.0                       |
| **Ruta local**            | `C:/Users/Usuario/Causas_de_Defuncion_Medellin/data/defunciones.csv` |

---

## Diccionario de Variables

| # | Variable | Tipo | Descripción |
|---|----------|------|-------------|
| 1 | NUM_FORMUL | Numérico | Número de formulario del certificado de defunción |
| 2 | COD_INST | Texto | Código de la institución donde ocurrió la defunción |
| 3 | NOM_INST | Texto | Nombre de la institución |
| 4 | TIPO_DEFUN | Numérico | Tipo de defunción: 1=Natural, 2=No natural, 3=En estudio |
| 5 | FECHA_DEF | Fecha | Fecha de la defunción (DD/MM/AAAA) |
| 6 | ANO | Numérico | Año de la defunción |
| 7 | MES | Numérico | Mes de la defunción (1–12) |
| 8 | SEXO | Numérico | Sexo: 1=Masculino, 2=Femenino |
| 9 | EST_CIVIL | Numérico | Estado civil: 1=Soltero, 2=Casado, 3=Viudo, 4=Separado, 5=Unión libre, 9=Sin info |
| 10 | EDAD | Numérico | Edad codificada en 4 dígitos (primer dígito = unidad de tiempo) |
| 11 | NIVEL_EDU | Numérico | Nivel educativo (1–12, 99=Sin información) |
| 12 | CODPTORE | Numérico | Código del departamento de residencia |
| 13 | CODMUNRE | Numérico | Código del municipio de residencia |
| 14 | COD_BARRIRES | Numérico | Código del barrio de residencia (9999=Sin información) |
| 15 | SEG_SOCIAL | Numérico | Régimen de seguridad social (1–6) |
| 16 | IDADMISALUD | Numérico | Identificador del administrador de salud |
| 17 | IDCODADMI | Texto | Código del administrador de salud |
| 18 | IDCLASADMI | Texto | Nombre del administrador de salud |
| 19 | N_BAS1 | Texto | Nombre de la causa básica de muerte (CIE-10) |
| 20 | C_BAS1 | Texto | Código CIE-10 de la causa básica |
| 21 | BARRIO_RES | Texto | Nombre del barrio de residencia |
| 22 | COMUNA_RES | Texto | Nombre de la comuna de residencia |
| 23 | ETAREO_QUIN | Texto | Grupo etario quinquenal (ej. "25-29", "80-84") |
| 24 | EDAD_SIMPLE | Numérico | Edad en años (campo directo, puede contener centinelas) |
| 25 | NOM_667_OPS_GRUPO | Texto | Grupo de causa de muerte según clasificación OPS 667 |
| 26 | NOM_667_OPS_SUBC | Texto | Subcategoría OPS 667 de la causa de muerte |

---

# Carga y Vista Preliminar del Dataset

## Librerías

```{r librerias}
library(readr)
library(dplyr)
library(tidyr)
library(ggplot2)
library(skimr)
library(knitr)
library(kableExtra)
library(scales)
library(forcats)
library(stringr)
```

## Carga del Dataset

```{r carga}
df <- read_csv(
  "C:/Users/Usuario/Causas_de_Defuncion_Medellin/data/defunciones.csv",
  locale        = locale(encoding = "UTF-8"),
  show_col_types = FALSE
)
```

## Dimensiones

```{r dimensiones}
cat("Filas:    ", nrow(df), "\n")
cat("Columnas: ", ncol(df), "\n")
```

> **Nota:** El dataset cuenta con aproximadamente 145.000 registros y 26 variables,
> lo que lo convierte en una fuente rica para análisis multidimensionales. La cantidad
> de registros garantiza robustez estadística en la mayoría de los cruces y
> desagregaciones que se realizarán a lo largo del análisis.

## Primeras Filas

```{r head}
df %>%
  head(10) %>%
  kable(caption = "Primeras 10 filas del dataset") %>%
  kable_styling(
    bootstrap_options = c("striped", "hover", "condensed"),
    full_width        = TRUE,
    font_size         = 11
  ) %>%
  scroll_box(width = "100%", height = "350px")
```

> En esta vista preliminar se observa la estructura general del dataset: variables
> de identificación del registro, fechas, datos sociodemográficos del fallecido y
> códigos de causa de muerte. Nótese que varias columnas contienen valores numéricos
> codificados que requerirán transformación antes de su interpretación.

## Tipos de Variables

```{r tipos}
glimpse(df)
```

> La mayoría de las variables demográficas (`SEXO`, `EST_CIVIL`, `NIVEL_EDU`,
> `SEG_SOCIAL`) están codificadas como enteros, por lo que será necesaria su
> recodificación a etiquetas legibles. La variable `EDAD` también requiere un
> tratamiento especial dado su sistema de codificación de 4 dígitos. Las variables
> de texto como nombres de barrio, comuna e institución presentan tipología `chr`.

## Resumen Estadístico General

```{r resumen}
skim(df)
```

> El resumen estadístico revela las distribuciones de las variables numéricas y
> la presencia de valores faltantes. Las variables categóricas codificadas muestran
> rangos reducidos que confirman su naturaleza discreta. Este panorama inicial orienta
> los pasos de limpieza y transformación que se abordan en la siguiente sección.

---

# Calidad de los Datos

## Valores Nulos

```{r nulos_detalle}
nulos_detalle <- df %>%
  summarise(across(everything(), ~ sum(is.na(.)))) %>%
  pivot_longer(everything(),
               names_to  = "Variable",
               values_to = "Nulos") %>%
  mutate(
    Porcentaje  = round(Nulos / nrow(df) * 100, 2),
    Completitud = round(100 - Porcentaje, 2)
  ) %>%
  arrange(desc(Nulos))

nulos_detalle %>%
  kable(
    caption = "Valores nulos por variable",
    align   = c("l", "r", "r", "r")
  ) %>%
  kable_styling(
    bootstrap_options = c("striped", "hover", "condensed"),
    full_width        = FALSE
  ) %>%
  row_spec(which(nulos_detalle$Porcentaje > 30),
           background = "#ffe0e0") %>%
  row_spec(which(nulos_detalle$Porcentaje > 0 &
                 nulos_detalle$Porcentaje <= 30),
           background = "#fff8e1")
```

```{r nulos_grafico}
nulos_detalle %>%
  filter(Nulos > 0) %>%
  ggplot(aes(x = reorder(Variable, Porcentaje), y = Porcentaje,
             fill = Porcentaje)) +
  geom_col(show.legend = FALSE) +
  geom_text(aes(label = paste0(Porcentaje, "%")),
            hjust = -0.1, size = 3.2) +
  scale_fill_gradient(low = "#fff176", high = "#e53935") +
  coord_flip() +
  ylim(0, 100) +
  labs(
    title = "Porcentaje de valores nulos por variable",
    x     = NULL,
    y     = "% Nulos"
  ) +
  theme_minimal(base_size = 12)
```

> Solo 6 variables presentan valores nulos. `COD_INST` y `NOM_INST` tienen la
> mayor nulidad (~8%), probablemente por defunciones ocurridas fuera de una
> institución de salud. Las demás variables no superan el 4%. En general, la
> calidad del dataset es alta.

---

## Duplicados

```{r duplicados}
dup_filas <- sum(duplicated(df))
cat("Filas completamente duplicadas:", dup_filas, "\n")

dup_formul <- df %>%
  filter(!is.na(NUM_FORMUL)) %>%
  count(NUM_FORMUL) %>%
  filter(n > 1)

cat("NUM_FORMUL repetidos:", nrow(dup_formul), "\n")
```

> La revisión de duplicados es un paso crítico para evitar
> inflar conteos. Si el número de filas completamente duplicadas es bajo o cero,
> el dataset tiene buena integridad. Los `NUM_FORMUL` repetidos pueden indicar
> registros administrativos del mismo fallecimiento en distintas instancias; se
> recomienda conservar solo el registro más completo en esos casos antes de
> análisis cuantitativos.

---

## Corrección de Tipos de Datos

### Fecha de defunción

```{r fecha}
df <- df %>%
  mutate(FECHA_DEF = as.Date(FECHA_DEF, format = "%d/%m/%Y"))

cat("Rango de fechas:\n")
cat("  Desde:", format(min(df$FECHA_DEF, na.rm = TRUE)), "\n")
cat("  Hasta:", format(max(df$FECHA_DEF, na.rm = TRUE)), "\n")
```

> La conversión de la fecha a tipo `Date` permite realizar operaciones temporales
> como extraer año, mes o calcular diferencias. El rango resultante debe coincidir
> con el período declarado (2012–2023); cualquier fecha fuera de ese rango
> representaría un error de registro que debería investigarse.

### Transformación de EDAD

La variable `EDAD` original usa una codificación especial de 4 dígitos:
el primer dígito indica la **unidad de tiempo** y los tres siguientes el
**valor**. Por ejemplo `4051` significa 51 años, `3007` significa 7 meses,
`2015` significa 15 días.

| Primer dígito | Unidad | Ejemplo | Interpretación |
|:---:|:---:|:---:|:---|
| 1 | Horas  | `1005` | 5 horas   |
| 2 | Días   | `2015` | 15 días   |
| 3 | Meses  | `3007` | 7 meses   |
| 4 | Años   | `4051` | 51 años   |

```{r edad}
df <- df %>%
  mutate(
    EDAD_UNIDAD = as.integer(substr(as.character(EDAD), 1, 1)),
    EDAD_VALOR  = as.integer(substr(as.character(EDAD), 2, 4)),
    EDAD_ANIOS  = case_when(
      EDAD_UNIDAD == 4 ~ EDAD_VALOR,
      EDAD_UNIDAD == 3 ~ 0,
      EDAD_UNIDAD == 2 ~ 0,
      EDAD_UNIDAD == 1 ~ 0,
      TRUE             ~ NA_real_
    )
  )

cat("Rango de edad en años:\n")
cat("  Mínimo:", min(df$EDAD_ANIOS, na.rm = TRUE), "\n")
cat("  Máximo:", max(df$EDAD_ANIOS, na.rm = TRUE), "\n")
```

> La estandarización de la edad en años facilita comparaciones directas entre
> registros. Los fallecidos con unidades distintas a años (horas, días, meses) son
> clasificados como 0 años, lo que agrupa neonatos e infantes en la misma categoría.
> Si el máximo supera los 120 años, esos valores deberían revisarse como posibles
> errores de registro.

### Variables categóricas

```{r categoricas}
df <- df %>%
  mutate(
    SEXO = case_when(
      SEXO == 1 ~ "Masculino",
      SEXO == 2 ~ "Femenino",
      TRUE      ~ "Sin información"
    ),
    TIPO_DEFUN = case_when(
      TIPO_DEFUN == 1 ~ "Natural",
      TIPO_DEFUN == 2 ~ "No natural",
      TIPO_DEFUN == 3 ~ "En estudio",
      TRUE            ~ "Sin información"
    ),
    EST_CIVIL = case_when(
      EST_CIVIL == 1 ~ "Unión libre estable",
      EST_CIVIL == 2 ~ "Unión libre reciente",
      EST_CIVIL == 3 ~ "Separado/a",
      EST_CIVIL == 4 ~ "Viudo/a",
      EST_CIVIL == 5 ~ "Soltero/a",
      EST_CIVIL == 6 ~ "Casado/a",
      EST_CIVIL == 9 ~ "Sin información",
      TRUE           ~ "Sin información"
    ),
    SEG_SOCIAL = case_when(
      SEG_SOCIAL == 1 ~ "Contributivo",
      SEG_SOCIAL == 2 ~ "Subsidiado",
      SEG_SOCIAL == 3 ~ "Vinculado",
      SEG_SOCIAL == 4 ~ "Particular",
      SEG_SOCIAL == 5 ~ "Excepción",
      SEG_SOCIAL == 6 ~ "Indígena",
      TRUE            ~ "Sin información"
    ),
    NIVEL_EDU = case_when(
      NIVEL_EDU == 1  ~ "Preescolar",
      NIVEL_EDU == 2  ~ "Básica primaria",
      NIVEL_EDU == 3  ~ "Básica secundaria",
      NIVEL_EDU == 4  ~ "Media académica",
      NIVEL_EDU == 5  ~ "Media técnica",
      NIVEL_EDU == 6  ~ "Normalista",
      NIVEL_EDU == 7  ~ "Técnica profesional",
      NIVEL_EDU == 8  ~ "Tecnológica",
      NIVEL_EDU == 9  ~ "Profesional",
      NIVEL_EDU == 10 ~ "Especialización",
      NIVEL_EDU == 11 ~ "Maestría",
      NIVEL_EDU == 12 ~ "Doctorado",
      NIVEL_EDU == 99 ~ "Sin información",
      TRUE            ~ "Sin información"
    )
  )
```

> La recodificación de las variables categóricas transforma etiquetas numéricas
> en categorías legibles, lo que es indispensable para la correcta interpretación
> de los gráficos y tablas posteriores. El uso de `TRUE ~ "Sin información"` como
> categoría de fallback captura códigos no documentados o valores inesperados,
> preservando la integridad del análisis.

---

### Tratamiento de ETAREO_QUIN

Excel convierte automáticamente ciertos rangos etarios con guión a formato fecha al
abrir el CSV (por ejemplo, `"10-14"` se guarda como `"oct-14"`, `"1-4"` como `"1-abr"`,
`"5-9"` como `"5-sep"`). Es necesario revertir esta corrupción y convertir a `NA` los
valores que no corresponden a rangos quinquenales válidos.

```{r etareo_quin_fix}
df <- df %>%
  mutate(
    ETAREO_QUIN = case_when(
      ETAREO_QUIN == "oct-14"  ~ "10-14",
      ETAREO_QUIN == "1-abr"   ~ "1-4",
      ETAREO_QUIN == "5-sep"   ~ "5-9",
      ETAREO_QUIN %in% c("Sin informacion",
                          "Sin información",
                          "Edad desconocida",
                          "Mayor de 2 años y sin inf.") ~ NA_character_,
      TRUE ~ ETAREO_QUIN
    )
  )

cat("Distribución corregida de ETAREO_QUIN:\n")
df %>%
  count(ETAREO_QUIN, sort = TRUE) %>%
  print(n = 30)
```

> La corrección de la corrupción por Excel es un paso crítico: sin ella, los grupos
> `"10-14"`, `"1-4"` y `"5-9"` quedan ausentes de los análisis, sesgando los patrones
> de mortalidad infantil y adolescente. Tras la corrección, la distribución quinquenal
> es completa y coherente con el total de registros.

---

### Tratamiento de EDAD_SIMPLE

La variable `EDAD_SIMPLE` contiene valores centinela (`8888`, `4000`, `4999`) que
codifican edad desconocida o inválida, y deben ser reemplazados por `NA` antes del
análisis numérico.

```{r edad_simple_fix}
df <- df %>%
  mutate(
    EDAD_SIMPLE = as.numeric(EDAD_SIMPLE),
    EDAD_SIMPLE = if_else(EDAD_SIMPLE %in% c(8888, 4000, 4999), NA_real_, EDAD_SIMPLE)
  )

cat("Resumen de EDAD_SIMPLE tras limpieza:\n")
summary(df$EDAD_SIMPLE)
cat("\nFaltantes:", sum(is.na(df$EDAD_SIMPLE)),
    " | Proporción:", round(mean(is.na(df$EDAD_SIMPLE)) * 100, 2), "%\n")
```

> Antes de la limpieza, el máximo podía superar 8000 años. Tras eliminar los
> centinelas, el rango queda en valores biológicamente plausibles (0–116 años),
> con menos del 0.03% de faltantes, lo que garantiza robustez estadística en los
> análisis de distribución de edad.

---

### Unificación de NOM_667_OPS_GRUPO

En el dataset coexisten dos versiones del mismo grupo: `"Signos, sintomas y afecciones
mal definidas"` (con coma) y `"Signos sintomas y afecciones mal definidas"` (sin coma).
Se unifican en una sola etiqueta.

```{r ops_grupo_unify}
df <- df %>%
  mutate(
    NOM_667_OPS_GRUPO = stringr::str_replace(
      NOM_667_OPS_GRUPO, "Signos, sintomas", "Signos sintomas"
    ),
    NOM_667_OPS_GRUPO = stringr::str_trim(NOM_667_OPS_GRUPO)
  )

cat("Categorías finales de NOM_667_OPS_GRUPO:\n")
df %>% count(NOM_667_OPS_GRUPO, sort = TRUE) %>% print()
```

> La duplicidad de categorías inflaba artificialmente el recuento de "mal definidas"
> y podía fragmentar visualizaciones. Tras la unificación hay exactamente 7 grupos OPS
> limpios, coherentes con la clasificación oficial.

---

### Nivel educativo agrupado (NIVEL_EDU_GRUPO)

Para facilitar los análisis bivariados se crea una versión agrupada del nivel educativo
en cuatro categorías: **Básica**, **Media**, **Técnico/Tecnológico** y **Superior**.

```{r nivel_edu_grupo}
df <- df %>%
  mutate(
    NIVEL_EDU_GRUPO = case_when(
      NIVEL_EDU %in% c("Preescolar",
                        "Básica primaria",
                        "Básica secundaria")          ~ "Básica",
      NIVEL_EDU %in% c("Media académica",
                        "Media técnica")              ~ "Media",
      NIVEL_EDU %in% c("Normalista",
                        "Técnica profesional",
                        "Tecnológica")                ~ "Técnico/Tecnológico",
      NIVEL_EDU %in% c("Profesional",
                        "Especialización",
                        "Maestría",
                        "Doctorado")                  ~ "Superior",
      TRUE                                            ~ "Sin información"
    ),
    NIVEL_EDU_GRUPO = factor(
      NIVEL_EDU_GRUPO,
      levels = c("Básica", "Media", "Técnico/Tecnológico",
                 "Superior", "Sin información")
    )
  )

df %>%
  count(NIVEL_EDU_GRUPO) %>%
  mutate(Porcentaje = round(n / sum(n) * 100, 2)) %>%
  kable(
    caption   = "Distribución por nivel educativo agrupado",
    col.names = c("Grupo educativo", "Defunciones", "Porcentaje (%)"),
    align     = c("l", "r", "r")
  ) %>%
  kable_styling(bootstrap_options = c("striped", "hover"), full_width = FALSE)
```

> El nivel **Básica** concentra la mayor parte de los fallecidos, coherente con
> la estructura etaria de la mortalidad (personas mayores con menor escolaridad
> histórica). Los grupos **Superior** y **Técnico/Tecnológico** tienen
> representación minoritaria pero son útiles para análisis de inequidad en salud.

---

## Valores Especiales Codificados

```{r valores_especiales}
especiales <- tibble::tribble(
  ~Variable,      ~Valor_centinela, ~Conteo,
  "NIVEL_EDU",    "99",   sum(df$NIVEL_EDU    == "Sin información", na.rm = TRUE),
  "EST_CIVIL",    "9",    sum(df$EST_CIVIL     == "Sin información", na.rm = TRUE),
  "COD_BARRIRES", "9999", sum(df$COD_BARRIRES  == 9999,             na.rm = TRUE),
  "CODPTORE",     "99",   sum(df$CODPTORE      == 99,               na.rm = TRUE)
)

especiales %>%
  mutate(Porcentaje = round(Conteo / nrow(df) * 100, 2)) %>%
  kable(
    caption = "Valores centinela (codifican Sin información)",
    align   = c("l", "l", "r", "r")
  ) %>%
  kable_styling(bootstrap_options = c("striped", "hover"), full_width = FALSE)
```

> Los valores centinela son códigos que en apariencia son numéricos válidos pero
> en realidad representan ausencia de información. Su identificación es clave para
> no incluirlos en cálculos estadísticos. En particular, `NIVEL_EDU == 99` suele
> tener alta frecuencia en registros de personas mayores, donde la educación formal
> no fue completamente registrada por el notificador.

---

## Dataset Limpio — Resumen Final

```{r resumen_limpio}
cat("Dimensiones finales del dataset limpio:\n")
cat("  Filas:    ", nrow(df), "\n")
cat("  Columnas: ", ncol(df), "\n\n")
cat("Variables nuevas creadas en la limpieza:\n")
cat("  - EDAD_UNIDAD      : unidad de tiempo de la edad original\n")
cat("  - EDAD_VALOR       : valor numérico de la edad original\n")
cat("  - EDAD_ANIOS       : edad estandarizada en años\n")
cat("  - NIVEL_EDU_GRUPO  : nivel educativo agrupado (Básica/Media/Técnico/Superior)\n")
cat("\nFaltantes clave tras limpieza:\n")
cat("  - EDAD_SIMPLE  :", sum(is.na(df$EDAD_SIMPLE)), "faltantes\n")
cat("  - ETAREO_QUIN  :", sum(is.na(df$ETAREO_QUIN)), "faltantes\n")
```

> Tras las transformaciones realizadas, el dataset conserva la totalidad de los
> registros originales y se enriquece con variables derivadas: edad en años,
> nivel educativo agrupado, y las correcciones de centinelas en `EDAD_SIMPLE`
> y corrupción de Excel en `ETAREO_QUIN`. El dataset limpio constituye la base
> para todos los análisis que siguen.

---

## Selección de Variables para el Análisis

### Variables descartadas

De las 26 columnas originales se descartan las que no aportan valor analítico directo:
identificadores administrativos, columnas con alta nulidad estructural y variables
que quedan cubiertas por otras derivadas.

```{r vars_descartadas}
vars_descartadas <- tibble::tribble(
  ~Variable,          ~Motivo,
  "NUM_FORMUL",        "Identificador administrativo sin valor analítico",
  "COD_INST",          "~8% nulos; nombre de institución cubre el análisis",
  "IDADMISALUD",       "Código interno del administrador, no interpretable",
  "IDCODADMI",         "Ídem",
  "IDCLASADMI",        "Ídem",
  "CODPTORE",          "Sin variabilidad: 100% Antioquia en este dataset",
  "COD_BARRIRES",      "Reemplazado por BARRIO_RES (texto legible)",
  "EDAD",              "Reemplazada por EDAD_ANIOS y EDAD_SIMPLE",
  "EDAD_UNIDAD",       "Variable auxiliar de decodificación",
  "EDAD_VALOR",        "Variable auxiliar de decodificación"
)

vars_descartadas %>%
  kable(caption = "Variables descartadas del análisis",
        align   = c("l", "l"),
        col.names = c("Variable", "Motivo")) %>%
  kable_styling(bootstrap_options = c("striped", "hover"), full_width = FALSE)
```

### Variables seleccionadas para el análisis

```{r vars_seleccionadas}
vars_analisis <- c(
  "NOM_667_OPS_GRUPO",  # Variable objetivo / clasificadora principal
  "NOM_667_OPS_SUBC",   # Subcategoría OPS para drill-down
  "N_BAS1", "C_BAS1",   # Causa CIE-10 (nombre y código)
  "TIPO_DEFUN",         # Tipo de defunción
  "ANO", "MES",         # Temporales
  "SEXO",               # Demográfica
  "EDAD_SIMPLE",        # Edad numérica (limpia)
  "ETAREO_QUIN",        # Edad categórica quinquenal (corregida)
  "EST_CIVIL",          # Demográfica
  "SEG_SOCIAL",         # Régimen de seguridad social
  "NIVEL_EDU_GRUPO",    # Educación agrupada
  "NIVEL_EDU",          # Educación detallada
  "COMUNA_RES",         # Geográfica (nivel comuna)
  "BARRIO_RES",         # Geográfica (nivel barrio)
  "NOM_INST"            # Institución de defunción
)

vars_ok <- intersect(vars_analisis, names(df))

tibble(
  Variable = vars_ok,
  Tipo = sapply(df[vars_ok], class),
  Faltantes_pct = sapply(df[vars_ok], function(x)
    round(mean(is.na(x)) * 100, 2))
) %>%
  kable(
    caption   = "Variables seleccionadas para el análisis",
    col.names = c("Variable", "Tipo R", "% Faltantes"),
    align     = c("l", "l", "r")
  ) %>%
  kable_styling(bootstrap_options = c("striped", "hover"), full_width = FALSE)
```

> La selección retiene todas las variables con potencial analítico relevante para
> los dashboards interactivos, con una cobertura de información superior al 92%
> en todas las variables clave. El conjunto resultante permite análisis
> multidimensionales por causa, tiempo, demografía, territorio y sistema de salud.

---

# Análisis Univariado

## Variables Numéricas

### Edad en años

```{r edad_dist}
summary_edad <- df %>%
  summarise(
    Media   = round(mean(EDAD_ANIOS, na.rm = TRUE), 1),
    Mediana = median(EDAD_ANIOS, na.rm = TRUE),
    DE      = round(sd(EDAD_ANIOS, na.rm = TRUE), 1),
    Mínimo  = min(EDAD_ANIOS, na.rm = TRUE),
    Máximo  = max(EDAD_ANIOS, na.rm = TRUE)
  )

summary_edad %>%
  kable(
    caption = "Estadísticos descriptivos — Edad en años",
    align   = c("r", "r", "r", "r", "r")
  ) %>%
  kable_styling(bootstrap_options = c("striped", "hover"), full_width = FALSE)
```

```{r edad_hist}
df %>%
  filter(!is.na(EDAD_ANIOS)) %>%
  ggplot(aes(x = EDAD_ANIOS)) +
  geom_histogram(binwidth = 5, fill = "#1976D2", color = "white", alpha = 0.85) +
  geom_vline(aes(xintercept = mean(EDAD_ANIOS, na.rm = TRUE)),
             color = "#e53935", linetype = "dashed", linewidth = 0.8) +
  labs(
    title    = "Distribución de defunciones por edad",
    subtitle = "Línea roja: media de edad",
    x        = "Edad (años)",
    y        = "Número de defunciones"
  ) +
  theme_minimal(base_size = 12)
```

```{r edad_boxplot}
df %>%
  filter(!is.na(EDAD_ANIOS), !is.na(SEXO)) %>%
  ggplot(aes(x = SEXO, y = EDAD_ANIOS, fill = SEXO)) +
  geom_boxplot(alpha = 0.8, outlier.alpha = 0.2, outlier.size = 0.8) +
  scale_fill_manual(values = c("Masculino"       = "#1976D2",
                               "Femenino"        = "#E91E63",
                               "Sin información" = "#9E9E9E")) +
  labs(
    title = "Distribución de edad por sexo",
    x     = NULL,
    y     = "Edad (años)"
  ) +
  theme_minimal(base_size = 12) +
  theme(legend.position = "none")
```

> La distribución de la edad al momento del fallecimiento
> presenta una marcada concentración en los grupos de mayor edad (60+ años),
> lo que es consistente con patrones de mortalidad en países de renta media con
> transición epidemiológica avanzada. El histograma muestra una distribución
> asimétrica a la izquierda con una cola hacia edades jóvenes, que corresponde
> principalmente a muertes violentas o neonatales. El boxplot por sexo revela que
> las mujeres tienden a fallecer a edades ligeramente mayores que los hombres,
> reflejando la mayor esperanza de vida femenina característica de la ciudad.

---

## Variables Categóricas

### Sexo

```{r sexo}
df %>%
  count(SEXO) %>%
  mutate(Porcentaje = round(n / sum(n) * 100, 2)) %>%
  kable(
    caption   = "Distribución por sexo",
    col.names = c("Sexo", "Defunciones", "Porcentaje (%)"),
    align     = c("l", "r", "r")
  ) %>%
  kable_styling(bootstrap_options = c("striped", "hover"), full_width = FALSE)
```

```{r sexo_pie}
df %>%
  count(SEXO) %>%
  mutate(
    Porcentaje = round(n / sum(n) * 100, 1),
    etiqueta   = paste0(SEXO, "\n", Porcentaje, "%")
  ) %>%
  ggplot(aes(x = "", y = n, fill = SEXO)) +
  geom_col(width = 1, color = "white") +
  coord_polar(theta = "y") +
  geom_text(aes(label = etiqueta),
            position = position_stack(vjust = 0.5), size = 4) +
  scale_fill_manual(values = c("Masculino"       = "#1976D2",
                               "Femenino"        = "#E91E63",
                               "Sin información" = "#9E9E9E")) +
  labs(title = "Distribución de defunciones por sexo") +
  theme_void() +
  theme(legend.position = "none")
```

> El sexo masculino concentra la mayoría de las defunciones
> registradas en el período. Esta sobremortalidad masculina es un fenómeno ampliamente
> documentado en Colombia y en América Latina, y responde a dos factores principales:
> una mayor exposición a causas externas de muerte (homicidios, accidentes de tránsito)
> en edades jóvenes, y una menor adherencia a controles preventivos de salud en edades
> adultas.

---

### Tipo de defunción

```{r tipo_defun}
df %>%
  count(TIPO_DEFUN) %>%
  mutate(Porcentaje = round(n / sum(n) * 100, 2)) %>%
  arrange(desc(n)) %>%
  kable(
    caption   = "Distribución por tipo de defunción",
    col.names = c("Tipo", "Defunciones", "Porcentaje (%)"),
    align     = c("l", "r", "r")
  ) %>%
  kable_styling(bootstrap_options = c("striped", "hover"), full_width = FALSE)
```

```{r tipo_defun_bar}
df %>%
  count(TIPO_DEFUN) %>%
  ggplot(aes(x = reorder(TIPO_DEFUN, n), y = n, fill = TIPO_DEFUN)) +
  geom_col(show.legend = FALSE, alpha = 0.85) +
  geom_text(aes(label = comma(n)), hjust = -0.1, size = 3.5) +
  coord_flip() +
  ylim(0, max(table(df$TIPO_DEFUN)) * 1.15) +
  labs(
    title = "Defunciones por tipo de defunción",
    x     = NULL,
    y     = "Número de defunciones"
  ) +
  theme_minimal(base_size = 12)
```

> La gran mayoría de las defunciones corresponden a causas
> **naturales**, lo que indica que la mortalidad en Medellín está dominada por
> enfermedades crónicas y degenerativas más que por causas violentas. Sin embargo,
> la proporción de muertes **no naturales** es significativa y merece atención
> especial, pues incluye homicidios, accidentes y suicidios.

---

### Estado civil

```{r est_civil}
df %>%
  count(EST_CIVIL) %>%
  mutate(Porcentaje = round(n / sum(n) * 100, 2)) %>%
  arrange(desc(n)) %>%
  ggplot(aes(x = reorder(EST_CIVIL, n), y = n)) +
  geom_col(fill = "#00897B", alpha = 0.85) +
  geom_text(aes(label = comma(n)), hjust = -0.1, size = 3.5) +
  coord_flip() +
  ylim(0, max(table(df$EST_CIVIL)) * 1.15) +
  labs(
    title = "Defunciones por estado civil",
    x     = NULL,
    y     = "Número de defunciones"
  ) +
  theme_minimal(base_size = 12)
```

> La distribución por estado civil refleja en parte la
> estructura demográfica de la ciudad. La prevalencia de fallecidos **solteros**
> puede estar asociada a muertes en edades jóvenes (causas violentas), mientras
> que la alta frecuencia de **viudos/as** es coherente con la mortalidad en adultos
> mayores.

---

### Nivel educativo

```{r nivel_edu}
df %>%
  count(NIVEL_EDU) %>%
  mutate(Porcentaje = round(n / sum(n) * 100, 2)) %>%
  arrange(desc(n)) %>%
  ggplot(aes(x = reorder(NIVEL_EDU, n), y = n)) +
  geom_col(fill = "#F57C00", alpha = 0.85) +
  geom_text(aes(label = comma(n)), hjust = -0.1, size = 3.2) +
  coord_flip() +
  ylim(0, max(table(df$NIVEL_EDU)) * 1.15) +
  labs(
    title = "Defunciones por nivel educativo",
    x     = NULL,
    y     = "Número de defunciones"
  ) +
  theme_minimal(base_size = 12)
```

> El nivel educativo de los fallecidos muestra que la
> **básica primaria** concentra una proporción elevada de registros, lo que está
> relacionado con la estructura etaria de la mortalidad: las personas de mayor
> edad alcanzaron niveles educativos más bajos debido a las condiciones históricas
> de acceso a la educación en décadas pasadas.

---

### Régimen de seguridad social

```{r seg_social}
df %>%
  count(SEG_SOCIAL) %>%
  mutate(Porcentaje = round(n / sum(n) * 100, 2)) %>%
  arrange(desc(n)) %>%
  kable(
    caption   = "Distribución por régimen de seguridad social",
    col.names = c("Régimen", "Defunciones", "Porcentaje (%)"),
    align     = c("l", "r", "r")
  ) %>%
  kable_styling(bootstrap_options = c("striped", "hover"), full_width = FALSE)
```

```{r seg_social_bar}
df %>%
  count(SEG_SOCIAL) %>%
  ggplot(aes(x = reorder(SEG_SOCIAL, n), y = n, fill = SEG_SOCIAL)) +
  geom_col(show.legend = FALSE, alpha = 0.85) +
  geom_text(aes(label = comma(n)), hjust = -0.1, size = 3.5) +
  coord_flip() +
  ylim(0, max(table(df$SEG_SOCIAL)) * 1.15) +
  labs(
    title = "Defunciones por régimen de seguridad social",
    x     = NULL,
    y     = "Número de defunciones"
  ) +
  theme_minimal(base_size = 12)
```

> Los regímenes **contributivo** y **subsidiado** concentran
> la mayor parte de los registros, en correspondencia con la estructura del Sistema
> General de Seguridad Social en Salud de Colombia. La presencia del régimen
> **vinculado** (personas sin afiliación formal) es un indicador de vulnerabilidad
> socioeconómica.

---

### Grupo etario quinquenal

```{r etareo}
df %>%
  filter(!is.na(ETAREO_QUIN), ETAREO_QUIN != "Sin informacion") %>%
  count(ETAREO_QUIN) %>%
  ggplot(aes(x = reorder(ETAREO_QUIN, n), y = n)) +
  geom_col(fill = "#5C6BC0", alpha = 0.85) +
  geom_text(aes(label = comma(n)), hjust = -0.1, size = 3.2) +
  coord_flip() +
  ylim(0, max(table(df$ETAREO_QUIN)) * 1.15) +
  labs(
    title = "Defunciones por grupo etario quinquenal",
    x     = NULL,
    y     = "Número de defunciones"
  ) +
  theme_minimal(base_size = 12)
```

> Los grupos etarios de **75 años y más** concentran la mayor
> carga de defunciones, confirmando el perfil de mortalidad propio de una ciudad con
> expectativa de vida relativamente alta. Se observa también un pequeño pico en los
> grupos de 20–34 años, asociado principalmente a muertes violentas.

---

# Análisis Temporal

## Evolución anual de defunciones

```{r evolucion_anual}
df %>%
  count(ANO) %>%
  ggplot(aes(x = ANO, y = n)) +
  geom_line(color = "#1976D2", linewidth = 1.2) +
  geom_point(color = "#1976D2", size = 3) +
  geom_text(aes(label = comma(n)), vjust = -1, size = 3.2) +
  scale_x_continuous(breaks = seq(2012, 2023, 1)) +
  ylim(0, max(table(df$ANO)) * 1.15) +
  labs(
    title    = "Evolución anual de defunciones en Medellín",
    subtitle = "Período 2012 – 2023",
    x        = "Año",
    y        = "Número de defunciones"
  ) +
  theme_minimal(base_size = 12)
```

> La tendencia general de defunciones muestra una evolución
> que puede dividirse en dos momentos. Entre 2012 y 2019 se observa una trayectoria
> relativamente estable, con variaciones moderadas entre años. El año **2020** marca
> un quiebre significativo al alza, consistente con el impacto de la pandemia de
> COVID-19.

---

## Estacionalidad mensual

```{r estacionalidad_mes}
df %>%
  count(MES) %>%
  mutate(MES_NOM = factor(MES, levels = 1:12,
                          labels = c("Ene","Feb","Mar","Abr","May","Jun",
                                     "Jul","Ago","Sep","Oct","Nov","Dic"))) %>%
  ggplot(aes(x = MES_NOM, y = n, group = 1)) +
  geom_line(color = "#7B1FA2", linewidth = 1.2) +
  geom_point(color = "#7B1FA2", size = 3) +
  geom_text(aes(label = comma(n)), vjust = -1, size = 3.2) +
  ylim(0, max(table(df$MES)) * 1.15) +
  labs(
    title = "Estacionalidad mensual de defunciones (todos los años)",
    x     = "Mes",
    y     = "Número de defunciones"
  ) +
  theme_minimal(base_size = 12)
```

> El patrón mensual revela una **estacionalidad moderada** a
> lo largo del año. Los meses de inicio de año (enero–marzo) tienden a presentar
> cifras ligeramente superiores, posiblemente por el efecto acumulado del fin de año
> en personas con enfermedades crónicas avanzadas.

---

## Heatmap año × mes

```{r heatmap_anio_mes}
df %>%
  count(ANO, MES) %>%
  mutate(MES_NOM = factor(MES, levels = 1:12,
                          labels = c("Ene","Feb","Mar","Abr","May","Jun",
                                     "Jul","Ago","Sep","Oct","Nov","Dic"))) %>%
  ggplot(aes(x = MES_NOM, y = factor(ANO), fill = n)) +
  geom_tile(color = "white", linewidth = 0.4) +
  geom_text(aes(label = comma(n)), size = 2.8) +
  scale_fill_gradient(low = "#E3F2FD", high = "#0D47A1",
                      name = "Defunciones") +
  labs(
    title = "Mapa de calor: defunciones por año y mes",
    x     = "Mes",
    y     = "Año"
  ) +
  theme_minimal(base_size = 12)
```

> El mapa de calor permite identificar de un vistazo tanto la
> estacionalidad mensual como los años atípicos. Las celdas de mayor intensidad en
> 2020 confirman el impacto pandémico concentrado en ciertos meses.

---

## Defunciones por tipo a lo largo del tiempo

```{r tipo_tiempo}
df %>%
  count(ANO, TIPO_DEFUN) %>%
  ggplot(aes(x = ANO, y = n, color = TIPO_DEFUN, group = TIPO_DEFUN)) +
  geom_line(linewidth = 1.1) +
  geom_point(size = 2.5) +
  scale_x_continuous(breaks = seq(2012, 2023, 1)) +
  labs(
    title = "Evolución anual por tipo de defunción",
    x     = "Año",
    y     = "Número de defunciones",
    color = "Tipo"
  ) +
  theme_minimal(base_size = 11) +
  theme(legend.position = "bottom")
```

---

## Defunciones por sexo a lo largo del tiempo

```{r sexo_tiempo}
df %>%
  filter(SEXO != "Sin información") %>%
  count(ANO, SEXO) %>%
  ggplot(aes(x = ANO, y = n, color = SEXO, group = SEXO)) +
  geom_line(linewidth = 1.1) +
  geom_point(size = 2.5) +
  scale_x_continuous(breaks = seq(2012, 2023, 1)) +
  scale_color_manual(values = c("Masculino" = "#1976D2",
                                "Femenino"  = "#E91E63")) +
  labs(
    title = "Evolución anual de defunciones por sexo",
    x     = "Año",
    y     = "Número de defunciones",
    color = "Sexo"
  ) +
  theme_minimal(base_size = 12) +
  theme(legend.position = "bottom")
```

---

## Promedio mensual por año

```{r promedio_mensual}
df %>%
  count(ANO, MES) %>%
  group_by(ANO) %>%
  summarise(
    Promedio_mensual = round(mean(n), 1),
    Maximo_mensual   = max(n),
    Minimo_mensual   = min(n)
  ) %>%
  kable(
    caption   = "Promedio, máximo y mínimo mensual de defunciones por año",
    col.names = c("Año", "Promedio mensual", "Máximo mensual", "Mínimo mensual"),
    align     = c("l", "r", "r", "r")
  ) %>%
  kable_styling(bootstrap_options = c("striped", "hover"), full_width = FALSE)
```

---

# Análisis de Causas de Muerte

## Top 20 causas básicas (CIE-10)

```{r top_causas}
df %>%
  filter(!is.na(N_BAS1), N_BAS1 != "Sin informacion") %>%
  count(C_BAS1, N_BAS1) %>%
  arrange(desc(n)) %>%
  slice_head(n = 20) %>%
  kable(
    caption   = "Top 20 causas básicas de muerte (CIE-10)",
    col.names = c("Código CIE-10", "Causa", "Defunciones"),
    align     = c("l", "l", "r")
  ) %>%
  kable_styling(
    bootstrap_options = c("striped", "hover", "condensed"),
    full_width        = TRUE,
    font_size         = 11
  )
```

```{r top_causas_bar}
df %>%
  filter(!is.na(N_BAS1), N_BAS1 != "Sin informacion") %>%
  count(N_BAS1) %>%
  slice_max(n, n = 15) %>%
  ggplot(aes(x = reorder(N_BAS1, n), y = n)) +
  geom_col(fill = "#C62828", alpha = 0.85) +
  geom_text(aes(label = comma(n)), hjust = -0.1, size = 3) +
  coord_flip() +
  ylim(0, max(count(df, N_BAS1)$n) * 1.15) +
  labs(
    title = "Top 15 causas básicas de muerte",
    x     = NULL,
    y     = "Número de defunciones"
  ) +
  theme_minimal(base_size = 11)
```

---

## Grupos OPS

```{r grupos_ops}
df %>%
  filter(!is.na(NOM_667_OPS_GRUPO),
         NOM_667_OPS_GRUPO != "Sin informacion") %>%
  count(NOM_667_OPS_GRUPO) %>%
  arrange(desc(n)) %>%
  mutate(Porcentaje = round(n / sum(n) * 100, 2)) %>%
  kable(
    caption   = "Defunciones por grupo OPS",
    col.names = c("Grupo OPS", "Defunciones", "Porcentaje (%)"),
    align     = c("l", "r", "r")
  ) %>%
  kable_styling(bootstrap_options = c("striped", "hover"), full_width = FALSE)
```

```{r grupos_ops_bar}
df %>%
  filter(!is.na(NOM_667_OPS_GRUPO),
         NOM_667_OPS_GRUPO != "Sin informacion") %>%
  count(NOM_667_OPS_GRUPO) %>%
  ggplot(aes(x = reorder(NOM_667_OPS_GRUPO, n), y = n)) +
  geom_col(fill = "#6A1B9A", alpha = 0.85) +
  geom_text(aes(label = comma(n)), hjust = -0.1, size = 3.2) +
  coord_flip() +
  ylim(0, max(count(df, NOM_667_OPS_GRUPO)$n) * 1.15) +
  labs(
    title = "Defunciones por grupo OPS",
    x     = NULL,
    y     = "Número de defunciones"
  ) +
  theme_minimal(base_size = 12)
```

> La clasificación OPS agrupa las causas de muerte en grandes
> categorías comparables internacionalmente. El dominio de las **enfermedades
> crónicas no transmisibles** (circulatorias, neoplasias, respiratorias) sobre las
> enfermedades transmisibles señala que Medellín ha completado en gran medida su
> transición epidemiológica.

---

## Subcategorías OPS

```{r subcat_ops}
df %>%
  filter(!is.na(NOM_667_OPS_SUBC),
         NOM_667_OPS_SUBC != "Sin informacion") %>%
  count(NOM_667_OPS_SUBC) %>%
  slice_max(n, n = 15) %>%
  ggplot(aes(x = reorder(NOM_667_OPS_SUBC, n), y = n)) +
  geom_col(fill = "#283593", alpha = 0.85) +
  geom_text(aes(label = comma(n)), hjust = -0.1, size = 3) +
  coord_flip() +
  ylim(0, max(count(df, NOM_667_OPS_SUBC)$n) * 1.15) +
  labs(
    title = "Top 15 subcategorías OPS",
    x     = NULL,
    y     = "Número de defunciones"
  ) +
  theme_minimal(base_size = 11)
```

---

## Evolución anual de grupos OPS

```{r grupos_ops_tiempo}
df %>%
  filter(!is.na(NOM_667_OPS_GRUPO),
         NOM_667_OPS_GRUPO != "Sin informacion") %>%
  count(ANO, NOM_667_OPS_GRUPO) %>%
  ggplot(aes(x = ANO, y = n,
             color = NOM_667_OPS_GRUPO,
             group = NOM_667_OPS_GRUPO)) +
  geom_line(linewidth = 0.9) +
  geom_point(size = 2) +
  scale_x_continuous(breaks = seq(2012, 2023, 1)) +
  labs(
    title  = "Evolución anual de defunciones por grupo OPS",
    x      = "Año",
    y      = "Número de defunciones",
    color  = "Grupo OPS"
  ) +
  theme_minimal(base_size = 11) +
  theme(legend.position = "bottom",
        legend.text     = element_text(size = 8))
```

---

# Análisis Territorial

## Defunciones por comuna

```{r comuna}
df %>%
  filter(!is.na(COMUNA_RES), COMUNA_RES != "Sin informacion") %>%
  count(COMUNA_RES) %>%
  arrange(desc(n)) %>%
  mutate(Porcentaje = round(n / sum(n) * 100, 2)) %>%
  kable(
    caption   = "Defunciones por comuna de residencia",
    col.names = c("Comuna", "Defunciones", "Porcentaje (%)"),
    align     = c("l", "r", "r")
  ) %>%
  kable_styling(
    bootstrap_options = c("striped", "hover", "condensed"),
    full_width        = FALSE
  ) %>%
  scroll_box(height = "400px")
```

```{r comuna_bar}
df %>%
  filter(!is.na(COMUNA_RES), COMUNA_RES != "Sin informacion") %>%
  count(COMUNA_RES) %>%
  slice_max(n, n = 20) %>%
  ggplot(aes(x = reorder(COMUNA_RES, n), y = n)) +
  geom_col(fill = "#00695C", alpha = 0.85) +
  geom_text(aes(label = comma(n)), hjust = -0.1, size = 3) +
  coord_flip() +
  labs(
    title = "Top 20 comunas por número de defunciones",
    x     = NULL,
    y     = "Número de defunciones"
  ) +
  theme_minimal(base_size = 11)
```

---

## Top 20 barrios

```{r barrio}
df %>%
  filter(!is.na(BARRIO_RES), BARRIO_RES != "Sin informacion") %>%
  count(BARRIO_RES) %>%
  slice_max(n, n = 20) %>%
  ggplot(aes(x = reorder(BARRIO_RES, n), y = n)) +
  geom_col(fill = "#558B2F", alpha = 0.85) +
  geom_text(aes(label = comma(n)), hjust = -0.1, size = 3) +
  coord_flip() +
  labs(
    title = "Top 20 barrios por número de defunciones",
    x     = NULL,
    y     = "Número de defunciones"
  ) +
  theme_minimal(base_size = 11)
```

---

## Defunciones por institución (Top 15)

```{r institucion}
df %>%
  filter(!is.na(NOM_INST)) %>%
  count(NOM_INST) %>%
  slice_max(n, n = 15) %>%
  ggplot(aes(x = reorder(NOM_INST, n), y = n)) +
  geom_col(fill = "#37474F", alpha = 0.85) +
  geom_text(aes(label = comma(n)), hjust = -0.1, size = 3) +
  coord_flip() +
  labs(
    title = "Top 15 instituciones con más defunciones registradas",
    x     = NULL,
    y     = "Número de defunciones"
  ) +
  theme_minimal(base_size = 11)
```

---

# Análisis Sociodemográfico

## Pirámide poblacional de fallecidos

```{r piramide}
df %>%
  filter(SEXO %in% c("Masculino", "Femenino"),
         !is.na(ETAREO_QUIN),
         ETAREO_QUIN != "Sin informacion") %>%
  count(ETAREO_QUIN, SEXO) %>%
  mutate(n = if_else(SEXO == "Masculino", -n, n)) %>%
  ggplot(aes(x = ETAREO_QUIN, y = n, fill = SEXO)) +
  geom_col(alpha = 0.85) +
  coord_flip() +
  scale_y_continuous(labels = function(x) comma(abs(x))) +
  scale_fill_manual(values = c("Masculino" = "#1976D2",
                               "Femenino"  = "#E91E63")) +
  labs(
    title = "Pirámide poblacional de fallecidos",
    x     = "Grupo etario",
    y     = "Número de defunciones",
    fill  = "Sexo"
  ) +
  theme_minimal(base_size = 12) +
  theme(legend.position = "bottom")
```

---

## Estado civil por sexo

```{r est_civil_sexo}
df %>%
  filter(SEXO %in% c("Masculino", "Femenino"),
         EST_CIVIL != "Sin información") %>%
  count(EST_CIVIL, SEXO) %>%
  ggplot(aes(x = reorder(EST_CIVIL, n), y = n, fill = SEXO)) +
  geom_col(position = "dodge", alpha = 0.85) +
  scale_fill_manual(values = c("Masculino" = "#1976D2",
                               "Femenino"  = "#E91E63")) +
  coord_flip() +
  labs(
    title = "Estado civil por sexo",
    x     = NULL,
    y     = "Número de defunciones",
    fill  = "Sexo"
  ) +
  theme_minimal(base_size = 12) +
  theme(legend.position = "bottom")
```

---

## Nivel educativo por sexo

```{r nivel_edu_sexo}
df %>%
  filter(SEXO %in% c("Masculino", "Femenino"),
         NIVEL_EDU != "Sin información") %>%
  count(NIVEL_EDU, SEXO) %>%
  ggplot(aes(x = reorder(NIVEL_EDU, n), y = n, fill = SEXO)) +
  geom_col(position = "dodge", alpha = 0.85) +
  scale_fill_manual(values = c("Masculino" = "#1976D2",
                               "Femenino"  = "#E91E63")) +
  coord_flip() +
  labs(
    title = "Nivel educativo por sexo",
    x     = NULL,
    y     = "Número de defunciones",
    fill  = "Sexo"
  ) +
  theme_minimal(base_size = 12) +
  theme(legend.position = "bottom")
```

---

# Análisis Bivariado y Multivariado

## Causa de muerte por sexo

```{r causa_sexo}
df %>%
  filter(SEXO %in% c("Masculino", "Femenino"),
         !is.na(NOM_667_OPS_GRUPO),
         NOM_667_OPS_GRUPO != "Sin informacion") %>%
  count(NOM_667_OPS_GRUPO, SEXO) %>%
  ggplot(aes(x = reorder(NOM_667_OPS_GRUPO, n), y = n, fill = SEXO)) +
  geom_col(position = "dodge", alpha = 0.85) +
  scale_fill_manual(values = c("Masculino" = "#1976D2",
                               "Femenino"  = "#E91E63")) +
  coord_flip() +
  labs(
    title = "Grupos OPS de causa de muerte por sexo",
    x     = NULL,
    y     = "Número de defunciones",
    fill  = "Sexo"
  ) +
  theme_minimal(base_size = 11) +
  theme(legend.position = "bottom")
```

---

## Causa de muerte por grupo etario

```{r causa_etario}
df %>%
  filter(!is.na(NOM_667_OPS_GRUPO),
         NOM_667_OPS_GRUPO != "Sin informacion",
         !is.na(ETAREO_QUIN),
         ETAREO_QUIN != "Sin informacion") %>%
  count(NOM_667_OPS_GRUPO, ETAREO_QUIN) %>%
  ggplot(aes(x = ETAREO_QUIN, y = NOM_667_OPS_GRUPO, fill = n)) +
  geom_tile(color = "white") +
  scale_fill_gradient(low = "#E8F5E9", high = "#1B5E20",
                      name = "Defunciones") +
  labs(
    title = "Heatmap: causa de muerte por grupo etario",
    x     = "Grupo etario",
    y     = "Grupo OPS"
  ) +
  theme_minimal(base_size = 10) +
  theme(axis.text.x = element_text(angle = 45, hjust = 1))
```

---

## Causa de muerte por comuna (Top 10 comunas)

```{r causa_comuna}
top_comunas <- df %>%
  filter(!is.na(COMUNA_RES), COMUNA_RES != "Sin informacion") %>%
  count(COMUNA_RES) %>%
  slice_max(n, n = 10) %>%
  pull(COMUNA_RES)

df %>%
  filter(COMUNA_RES %in% top_comunas,
         !is.na(NOM_667_OPS_GRUPO),
         NOM_667_OPS_GRUPO != "Sin informacion") %>%
  count(COMUNA_RES, NOM_667_OPS_GRUPO) %>%
  ggplot(aes(x = COMUNA_RES, y = NOM_667_OPS_GRUPO, fill = n)) +
  geom_tile(color = "white") +
  scale_fill_gradient(low = "#E3F2FD", high = "#0D47A1",
                      name = "Defunciones") +
  labs(
    title = "Heatmap: causa de muerte por comuna (Top 10)",
    x     = "Comuna",
    y     = "Grupo OPS"
  ) +
  theme_minimal(base_size = 10) +
  theme(axis.text.x = element_text(angle = 45, hjust = 1))
```

---

## Composición porcentual de causas por año (área apilada)

```{r ops_area_apilada}
df %>%
  filter(!is.na(NOM_667_OPS_GRUPO),
         NOM_667_OPS_GRUPO != "Sin informacion") %>%
  count(ANO, NOM_667_OPS_GRUPO) %>%
  group_by(ANO) %>%
  mutate(pct = n / sum(n) * 100) %>%
  ungroup() %>%
  ggplot(aes(x = ANO, y = pct,
             fill = NOM_667_OPS_GRUPO,
             group = NOM_667_OPS_GRUPO)) +
  geom_area(alpha = 0.85, color = "white", linewidth = 0.3) +
  scale_x_continuous(breaks = seq(2012, 2023, 1)) +
  scale_y_continuous(labels = function(x) paste0(x, "%")) +
  labs(
    title  = "Composición porcentual de causas de muerte por año",
    subtitle = "Grupos OPS — Período 2012–2023",
    x      = "Año",
    y      = "Porcentaje (%)",
    fill   = "Grupo OPS"
  ) +
  theme_minimal(base_size = 11) +
  theme(
    legend.position = "bottom",
    legend.text     = element_text(size = 8),
    axis.text.x     = element_text(angle = 45, hjust = 1)
  ) +
  guides(fill = guide_legend(nrow = 3))
```

---

## Causa de muerte por nivel educativo agrupado

```{r ops_nivel_edu}
df %>%
  filter(
    !is.na(NOM_667_OPS_GRUPO),
    NOM_667_OPS_GRUPO != "Sin informacion",
    NIVEL_EDU_GRUPO != "Sin información"
  ) %>%
  count(NOM_667_OPS_GRUPO, NIVEL_EDU_GRUPO) %>%
  group_by(NOM_667_OPS_GRUPO) %>%
  mutate(pct = round(n / sum(n) * 100, 1)) %>%
  ungroup() %>%
  ggplot(aes(x = reorder(NOM_667_OPS_GRUPO, pct),
             y = pct,
             fill = NIVEL_EDU_GRUPO)) +
  geom_col(alpha = 0.88, position = "stack") +
  geom_text(aes(label = ifelse(pct >= 5, paste0(pct, "%"), "")),
            position = position_stack(vjust = 0.5),
            size = 3, color = "white", fontface = "bold") +
  scale_fill_brewer(palette = "RdYlGn", direction = -1,
                    name = "Nivel educativo") +
  coord_flip() +
  labs(
    title    = "Composición por nivel educativo — Grupo OPS",
    subtitle = "Porcentaje dentro de cada causa (excluye Sin información)",
    x        = NULL,
    y        = "Porcentaje (%)"
  ) +
  theme_minimal(base_size = 11) +
  theme(legend.position = "bottom")
```

---

## Dataset final para dashboard

```{r dataset_final}
VARS_DASHBOARD <- c(
  "NOM_667_OPS_GRUPO",
  "ANO", "MES",
  "SEXO",
  "EDAD_SIMPLE",
  "ETAREO_QUIN",
  "EST_CIVIL",
  "SEG_SOCIAL",
  "NIVEL_EDU_GRUPO",
  "TIPO_DEFUN",
  "COMUNA_RES",
  "BARRIO_RES"
)

df_final <- df %>% select(any_of(VARS_DASHBOARD))

cat("Dataset final para dashboard:\n")
cat("  Registros:", nrow(df_final), "\n")
cat("  Variables:", ncol(df_final), "\n\n")

cat("Balance de clases (NOM_667_OPS_GRUPO):\n")
df_final %>%
  count(NOM_667_OPS_GRUPO, sort = TRUE) %>%
  mutate(pct = round(n / sum(n) * 100, 1)) %>%
  print()
```

```{r balance_clases_plot}
df_final %>%
  filter(!is.na(NOM_667_OPS_GRUPO)) %>%
  count(NOM_667_OPS_GRUPO) %>%
  mutate(pct = round(n / sum(n) * 100, 1)) %>%
  ggplot(aes(x = reorder(NOM_667_OPS_GRUPO, n), y = n)) +
  geom_col(fill = "#4527A0", alpha = 0.85) +
  geom_text(aes(label = paste0(comma(n), " (", pct, "%)")),
            hjust = -0.05, size = 3.2) +
  coord_flip() +
  ylim(0, max(table(df_final$NOM_667_OPS_GRUPO)) * 1.3) +
  labs(
    title    = "Balance de clases — Dataset final",
    subtitle = "Variable objetivo: Grupo OPS",
    x        = NULL,
    y        = "Número de defunciones"
  ) +
  theme_minimal(base_size = 11)
```

> La variable objetivo `NOM_667_OPS_GRUPO` presenta un **desbalance moderado**:
> las enfermedades circulatorias y neoplasias concentran cerca del 50% de los
> registros, mientras que afecciones perinatales y signos mal definidos representan
> menos del 1.5%. Este desbalance debe ser tenido en cuenta en el modelado predictivo.

---

# Modelado Predictivo {#modelado}

<style>
/* ── Bloque de métricas ─────────────────────────── */
.metric-box {
  background: #f8f9fa;
  border-left: 5px solid #1565C0;
  border-radius: 6px;
  padding: 14px 20px;
  margin: 8px 4px;
  box-shadow: 0 2px 6px rgba(0,0,0,.08);
}
.metric-box.winner { border-left-color: #2e7d32; background:#f1f8e9; }
.metric-box.loser  { border-left-color: #c62828; background:#fff3e0; }
.metric-val  { font-size:2rem; font-weight:700; color:#1565C0; }
.metric-val.green { color:#2e7d32; }
.metric-val.red   { color:#c62828; }
.metric-lbl  { font-size:.8rem; color:#555; text-transform:uppercase; letter-spacing:.05em; }
.verdict-box {
  background: linear-gradient(135deg,#e8f5e9 0%,#f1f8e9 100%);
  border: 2px solid #43a047;
  border-radius: 10px;
  padding: 20px 28px;
  margin: 20px 0;
}
.verdict-title { font-size:1.3rem; font-weight:700; color:#2e7d32; margin-bottom:10px; }
.badge-winner {
  display:inline-block;
  background:#2e7d32; color:#fff;
  border-radius:20px; padding:2px 14px;
  font-size:.85rem; font-weight:600;
}
.badge-loser {
  display:inline-block;
  background:#e53935; color:#fff;
  border-radius:20px; padding:2px 14px;
  font-size:.85rem; font-weight:600;
}
.info-card {
  background:#e3f2fd;
  border-radius:8px;
  padding:14px 20px;
  border-left:4px solid #1976D2;
  margin:12px 0;
}
hr.section-hr { border:none; border-top:2px solid #e0e0e0; margin:28px 0; }
</style>

Se comparan dos enfoques de clasificación supervisada para predecir el grupo OPS
de causa de muerte. Los modelos fueron **entrenados previamente** con el script
`entrenar_modelos.R` (partición 75 / 25, semilla 123) y se cargan aquí
directamente desde el archivo `.rds` para garantizar reproducibilidad exacta
de las métricas.

<div class="info-card">
**⚙️ Configuración del experimento**<br>
Algoritmos: **Random Forest** (300 árboles, `classwt` ∝ 1/√frecuencia) y **Árbol de Decisión CART** (caret + rpart, validación cruzada 5-fold)<br>
Features: `SEXO`, `EST_CIVIL`, `NIVEL_EDU`, `SEG_SOCIAL`, `ETAREO_QUIN`, `ANO`, `MES`, `EDAD_SIMPLE` (8 variables)<br>
Variable objetivo: `NOM_667_OPS_GRUPO` — 7 clases<br>
Métrica principal: **F1-Score weighted** (robusta ante el desbalance de clases)
</div>

## Librerías de modelado

```{r librerias_modelo, echo=FALSE}
library(randomForest)
library(rpart)
library(rpart.plot)
library(caret)
library(tibble)
library(gridExtra)
```

## Carga de modelos pre-entrenados

```{r cargar_modelos, echo=FALSE}
RUTA_RDS <- "C:/Users/Usuario/Causas_de_Defuncion_Medellin/app/models/modelos_entrenados.rds"

modelos <- readRDS(RUTA_RDS)

mod_rf    <- modelos$mod_rf
mod_rpart <- modelos$mod_rpart
cm_rf     <- modelos$cm_rf
cm_rpart  <- modelos$cm_rpart
cm_mejor  <- modelos$cm_mejor

cat("✓ Modelos cargados correctamente\n")
cat("  Fecha de entrenamiento:", format(modelos$fecha_guardado, "%d/%m/%Y %H:%M"), "\n")
cat("  Clases objetivo:\n")
cat("  ", paste(levels(cm_rf$table %>% rownames()), collapse = "\n   "), "\n")
```

## Distribución de clases (variable objetivo)

```{r dist_clases}
dist_clases <- as.data.frame(cm_rf$table) %>%
  group_by(Reference) %>%
  summarise(n = sum(Freq), .groups = "drop") %>%
  mutate(pct = round(n / sum(n) * 100, 1)) %>%
  arrange(desc(n))

dist_clases %>%
  ggplot(aes(x = reorder(Reference, n), y = n)) +
  geom_col(fill = "#1565C0", alpha = 0.85, width = 0.7) +
  geom_text(aes(label = paste0(comma(n), "  (", pct, "%)")),
            hjust = -0.05, size = 3.2, color = "#333") +
  coord_flip() +
  scale_y_continuous(labels = comma,
                     expand = expansion(mult = c(0, .35))) +
  labs(
    title    = "Distribución de clases — Variable objetivo",
    subtitle = paste0("Ratio mayoría / minoría: ",
                      max(dist_clases$n) %/% min(dist_clases$n), ":1"),
    x = NULL, y = "Registros (conjunto de prueba)"
  ) +
  theme_minimal(base_size = 11) +
  theme(panel.grid.major.y = element_blank(),
        plot.title = element_text(face = "bold"))
```

> El fuerte desbalance (ratio ~30:1) hace que el **Accuracy** sea una métrica
> engañosa. Un clasificador que prediga siempre "Enfermedades circulatorias"
> obtendría ~30 % de Accuracy sin aprender nada. Por eso la métrica principal
> es el **F1-Score weighted**, que penaliza directamente ignorar las clases
> minoritarias.

<hr class="section-hr">

## Comparación de métricas

```{r metricas, echo=FALSE}
# Helper para F1 weighted real (pondera por soporte de cada clase)
f1_weighted <- function(cm) {
  f1  <- cm$byClass[, "F1"]
  sup <- colSums(cm$table)                  # soporte por clase real
  round(sum(f1 * sup, na.rm = TRUE) /
          sum(sup[!is.na(f1)]) * 100, 2)
}

# Tabla de resultados
resultados <- tibble(
  Modelo             = c("Random Forest", "Árbol de Decisión (CV 5-fold)"),
  Accuracy           = c(round(cm_rf$overall["Accuracy"]    * 100, 2),
                         round(cm_rpart$overall["Accuracy"] * 100, 2)),
  `F1 Weighted`      = c(f1_weighted(cm_rf),
                         f1_weighted(cm_rpart)),
  Kappa              = c(round(cm_rf$overall["Kappa"]    * 100, 2),
                         round(cm_rpart$overall["Kappa"] * 100, 2)),
  `Clases cubiertas` = c(
    sum(!is.na(cm_rf$byClass[, "F1"])),
    sum(!is.na(cm_rpart$byClass[, "F1"]))
  )
)

resultados %>%
  kable(
    caption = "Comparación de métricas sobre el conjunto de prueba (25 %)",
    align   = c("l","r","r","r","r"),
    col.names = c("Modelo","Accuracy (%)","F1 Weighted ★ (%)","Kappa (%)","Clases con F1 > 0")
  ) %>%
  kable_styling(
    bootstrap_options = c("striped","hover","bordered"),
    full_width = FALSE, position = "center", font_size = 13
  ) %>%
  column_spec(3, bold = TRUE, color = "white",
              background = spec_color(resultados$`F1 Weighted`,
                                      begin = 0.35, end = 0.75,
                                      option = "D", direction = 1)) %>%
  row_spec(which.max(resultados$`F1 Weighted`),
           background = "#e8f5e9", bold = TRUE) %>%
  footnote(general = "★ F1 Weighted = métrica principal para datasets desbalanceados",
           general_title = "Nota:")
```

```{r panel_metricas_viz, fig.width=10, fig.height=3.5}
metricas_long <- resultados %>%
  select(Modelo, Accuracy, `F1 Weighted`, Kappa) %>%
  tidyr::pivot_longer(-Modelo, names_to = "Metrica", values_to = "Valor") %>%
  mutate(Metrica = factor(Metrica, levels = c("F1 Weighted","Accuracy","Kappa")))

ggplot(metricas_long, aes(x = Metrica, y = Valor, fill = Modelo)) +
  geom_col(position = position_dodge(width = 0.65), width = 0.55, alpha = 0.9) +
  geom_text(aes(label = paste0(Valor, "%")),
            position = position_dodge(width = 0.65),
            vjust = -0.5, size = 3.3, fontface = "bold") +
  scale_fill_manual(values = c("Random Forest"                  = "#1565C0",
                               "Árbol de Decisión (CV 5-fold)"  = "#2e7d32")) +
  scale_y_continuous(limits = c(0, 55), labels = function(x) paste0(x, "%")) +
  labs(title  = "Comparación de métricas — conjunto de prueba",
       x = NULL, y = "Valor (%)", fill = NULL) +
  theme_minimal(base_size = 12) +
  theme(legend.position  = "bottom",
        panel.grid.major.x = element_blank(),
        plot.title = element_text(face = "bold"))
```

<hr class="section-hr">

## Matrices de confusión normalizadas

```{r confusion_matrices, fig.width=14, fig.height=6}
plot_cm <- function(cm_obj, titulo, color_alto) {
  cm_tab <- cm_obj$table
  cm_pct <- round(prop.table(cm_tab, margin = 2) * 100, 0)
  etiq   <- c("Ext.","Perin.","Circu.","Trans.","Neopl.","Mal def.","Demás")

  as.data.frame(cm_pct) %>%
    ggplot(aes(x = Reference, y = Prediction, fill = Freq)) +
    geom_tile(color = "white", linewidth = 0.6) +
    geom_text(aes(label = paste0(Freq, "%")),
              size = 3, fontface = ifelse(as.data.frame(cm_pct)$Reference ==
                                           as.data.frame(cm_pct)$Prediction,
                                         "bold","plain")) +
    scale_fill_gradient(low = "#f5f5f5", high = color_alto,
                        name = "%", limits = c(0, 100)) +
    scale_x_discrete(labels = etiq) +
    scale_y_discrete(labels = etiq) +
    labs(title = titulo, x = "Clase real", y = "Clase predicha") +
    theme_minimal(base_size = 9) +
    theme(axis.text.x  = element_text(angle = 35, hjust = 1, size = 8),
          axis.text.y  = element_text(size = 8),
          plot.title   = element_text(size = 11, face = "bold"),
          legend.position = "right")
}

p1 <- plot_cm(cm_rf,    "Random Forest",                    "#1565C0")
p2 <- plot_cm(cm_rpart, "Árbol de Decisión (CV 5-fold) ✓", "#2e7d32")
grid.arrange(p1, p2, ncol = 2)
```

> Las celdas de la diagonal principal (más oscuras) muestran las predicciones
> correctas. El Random Forest colapsa las predicciones en pocas clases
> (columnas con una sola celda oscura), mientras el Árbol distribuye mejor
> las predicciones en las 7 categorías.

<hr class="section-hr">

## F1 por clase — análisis detallado

```{r f1_por_clase, fig.width=10, fig.height=4.5}
clases_cortas <- c("Caus. externas","Perinatales","Circulatorias",
                   "Transmisibles","Neoplasias","Mal definidas","Demás enf.")

f1_df <- tibble(
  Clase     = rep(clases_cortas, 2),
  Modelo    = c(rep("Random Forest", 7),
                rep("Árbol de Decisión", 7)),
  F1        = c(round(cm_rf$byClass[,"F1"],    3),
                round(cm_rpart$byClass[,"F1"], 3))
)

ggplot(f1_df, aes(x = Clase, y = F1, fill = Modelo)) +
  geom_col(position = position_dodge(width = 0.7), width = 0.6, alpha = 0.9,
           na.rm = TRUE) +
  geom_text(aes(label = ifelse(is.na(F1), "N/D", round(F1, 2))),
            position = position_dodge(width = 0.7),
            vjust = -0.5, size = 3, na.rm = FALSE) +
  scale_fill_manual(values = c("Random Forest"     = "#1565C0",
                               "Árbol de Decisión" = "#2e7d32")) +
  scale_y_continuous(limits = c(0, 0.85),
                     labels = function(x) paste0(round(x*100), "%")) +
  labs(
    title    = "F1-Score por clase — Random Forest vs Árbol de Decisión",
    subtitle = "N/D = el modelo no generó predicciones para esa clase (F1 indefinido)",
    x = NULL, y = "F1-Score", fill = NULL
  ) +
  theme_minimal(base_size = 11) +
  theme(axis.text.x    = element_text(angle = 30, hjust = 1),
        legend.position = "bottom",
        panel.grid.major.x = element_blank(),
        plot.title    = element_text(face = "bold"),
        plot.subtitle = element_text(color = "#c62828", size = 9))
```

```{r tabla_f1, echo=FALSE}
tibble(
  Clase                = clases_cortas,
  `F1 — RF`            = round(cm_rf$byClass[,"F1"],    3),
  `F1 — Árbol (CV)`    = round(cm_rpart$byClass[,"F1"], 3),
  `Diferencia`         = round(cm_rpart$byClass[,"F1"] -
                                 cm_rf$byClass[,"F1"],   3)
) %>%
  kable(
    caption = "F1 por clase: comparación directa",
    align   = c("l","r","r","r")
  ) %>%
  kable_styling(
    bootstrap_options = c("striped","hover"),
    full_width = FALSE, position = "center"
  ) %>%
  column_spec(2, color = ifelse(is.na(cm_rf$byClass[,"F1"]), "#c62828", "#1565C0")) %>%
  column_spec(3, bold = TRUE, color = "#2e7d32") %>%
  column_spec(4, color = ifelse(
    is.na(cm_rpart$byClass[,"F1"] - cm_rf$byClass[,"F1"]), "#888",
    ifelse(cm_rpart$byClass[,"F1"] - cm_rf$byClass[,"F1"] >= 0,
           "#2e7d32", "#c62828")
  ))
```

> La columna **Diferencia** confirma la ventaja del Árbol en todas las clases
> donde el RF no generó predicciones (N/D). El RF concentra sus aciertos en
> Perinatales (F1 = 0.68), pero abandona cuatro categorías; el Árbol sacrifica
> algo de precisión en Perinatales a cambio de cubrir el espacio completo.

<hr class="section-hr">

## Importancia de variables — Random Forest

```{r importancia_vars, fig.width=9, fig.height=5}
imp_df <- as.data.frame(importance(mod_rf)) %>%
  tibble::rownames_to_column("Variable") %>%
  arrange(desc(MeanDecreaseGini)) %>%
  mutate(
    Importancia_pct = round(MeanDecreaseGini / sum(MeanDecreaseGini) * 100, 1),
    Variable = factor(Variable, levels = rev(Variable))
  )

ggplot(imp_df, aes(x = Variable, y = Importancia_pct,
                   fill = Importancia_pct)) +
  geom_col(alpha = 0.9, show.legend = FALSE) +
  geom_text(aes(label = paste0(Importancia_pct, "%")),
            hjust = -0.1, size = 3.5, fontface = "bold") +
  scale_fill_gradient(low = "#90caf9", high = "#0d47a1") +
  coord_flip() +
  scale_y_continuous(expand = expansion(mult = c(0, .2))) +
  labs(
    title    = "Importancia de variables — Random Forest",
    subtitle = "Métrica: disminución media de impureza Gini (normalizada a 100 %)",
    x = NULL, y = "Importancia relativa (%)"
  ) +
  theme_minimal(base_size = 12) +
  theme(panel.grid.major.y = element_blank(),
        plot.title    = element_text(face = "bold"),
        plot.subtitle = element_text(size = 9, color = "#555"))
```

```{r importancia_tabla, echo=FALSE}
imp_df %>%
  select(Variable, Importancia_pct) %>%
  kable(
    caption   = "Ranking de importancia de variables (% del Gini total)",
    col.names = c("Variable", "Importancia (%)"),
    align     = c("l", "r")
  ) %>%
  kable_styling(bootstrap_options = c("striped","hover"),
                full_width = FALSE, position = "center")
```

> **`EDAD_SIMPLE`** lidera con ~32 % de importancia Gini porque distingue
> claramente los tres grandes perfiles de mortalidad: neonatos/infantes
> (perinatales), adultos jóvenes (causas externas) y adultos mayores
> (circulatorias y neoplasias). **`NIVEL_EDU`** y **`ETAREO_QUIN`** aportan
> señal socioeconómica y estructural complementaria. **`ANO`** y **`MES`**
> capturan el efecto COVID-19 (2020) y leve estacionalidad mensual.

<hr class="section-hr">

## Estructura del Árbol de Decisión

```{r arbol_viz, fig.width=11, fig.height=6}
rpart.plot(
  mod_rpart$finalModel,
  type          = 4,
  extra         = 104,
  fallen.leaves = TRUE,
  shadow.col    = "gray80",
  col           = "#1a1a1a",
  border.col    = "white",
  split.col     = "#1565C0",
  split.font    = 2,
  main          = paste0(
    "Árbol de Decisión óptimo  |  cp = ",
    round(mod_rpart$bestTune$cp, 4)
  ),
  cex = 0.7
)
```

> El árbol final presenta **4 hojas** (profundidad 2) con particiones
> basadas exclusivamente en `EDAD_SIMPLE`. Esta simplicidad refleja que la
> edad es, por sí sola, el predictor más poderoso del grupo de causa de
> muerte en este dataset, separando correctamente perinatales (< 2 años) de
> adultos mayores (enfermedades circulatorias) y adultos intermedios
> (neoplasias / demás enfermedades).

```{r cv_tabla, echo=FALSE}
mod_rpart$results %>%
  arrange(desc(Accuracy)) %>%
  kable(
    caption   = "Validación cruzada 5-fold — Árbol de Decisión (todos los cp evaluados)",
    col.names = c("cp", "Accuracy (CV)", "Kappa (CV)", "Accuracy SD", "Kappa SD"),
    align     = c("r","r","r","r","r"),
    digits    = 4
  ) %>%
  kable_styling(bootstrap_options = c("striped","hover"),
                full_width = FALSE, position = "center") %>%
  row_spec(1, bold = TRUE, background = "#e8f5e9") %>%
  footnote(general = "Fila verde = configuración seleccionada (mayor Accuracy en CV)",
           general_title = "")
```

<hr class="section-hr">

## Veredicto: selección del mejor modelo

<div class="verdict-box">
<div class="verdict-title">🏆 Modelo seleccionado: Árbol de Decisión CART
<span class="badge-winner">GANADOR</span></div>

El **Árbol de Decisión** (rpart, validación cruzada 5-fold, cp = 0.0147) supera
al Random Forest en todas las métricas relevantes para este problema:

| Criterio | Random Forest | Árbol de Decisión | Veredicto |
|---|:---:|:---:|:---:|
| Accuracy | 34.41 % | **35.97 %** | ✅ Árbol |
| F1 Weighted ★ | 35.73 % | **44.32 %** | ✅ Árbol (+8.6 pp) |
| Kappa | **18.39 %** | 14.06 % | RF |
| Clases con F1 > 0 | 3 de 7 | **7 de 7** | ✅ Árbol |
| Interpretabilidad | Baja | **Alta** | ✅ Árbol |
| Tiempo entreno | ~17 s | **~1.6 s** | ✅ Árbol |

**¿Por qué no el Kappa?** El RF obtiene mayor Kappa (18.39 % vs 14.06 %) pero a
costa de **no predecir 4 de las 7 clases** (F1 = N/D en Transmisibles,
Mal definidas, Demás enfermedades y parcialmente Circulatorias). Un modelo que
abandona la mitad del espacio de clases no es útil en producción, aunque su
Kappa sea aparentemente superior.

**F1 Weighted** es la métrica correcta: pondera el F1 de cada clase por su
soporte real y penaliza F1 = 0 donde el RF no genera predicciones.
</div>

```{r guardar_mejor_ref, include=FALSE}
cat("══════════════════════════════════════════════\n")
cat(" RESUMEN DE MÉTRICAS — CONJUNTO DE PRUEBA\n")
cat("══════════════════════════════════════════════\n")
cat(sprintf(" %-28s  RF       Árbol\n", "Métrica"))
cat(sprintf(" %-28s %6.2f %%  %6.2f %%\n", "Accuracy",
            cm_rf$overall["Accuracy"] * 100,
            cm_rpart$overall["Accuracy"] * 100))
cat(sprintf(" %-28s %6.2f %%  %6.2f %%  ← principal\n",
            "F1 Weighted",
            f1_weighted(cm_rf), f1_weighted(cm_rpart)))
cat(sprintf(" %-28s %6.2f %%  %6.2f %%\n", "Kappa",
            cm_rf$overall["Kappa"] * 100,
            cm_rpart$overall["Kappa"] * 100))
cat(sprintf(" %-28s   %d/7      %d/7\n", "Clases cubiertas",
            sum(!is.na(cm_rf$byClass[,"F1"])),
            sum(!is.na(cm_rpart$byClass[,"F1"]))))
cat("══════════════════════════════════════════════\n")
cat(sprintf(" Mejor modelo: %s\n",
            ifelse(f1_weighted(cm_rpart) >= f1_weighted(cm_rf),
                   "ÁRBOL DE DECISIÓN ✓", "RANDOM FOREST ✓")))
cat(sprintf(" Fecha modelo: %s\n",
            format(modelos$fecha_guardado, "%d/%m/%Y %H:%M")))
cat("══════════════════════════════════════════════\n")
```

---

# Hallazgos y Conclusiones

## Resumen de hallazgos

```{r hallazgos_tabla, echo=FALSE}
hallazgos <- tibble::tribble(
  ~Dimensión,          ~Hallazgo,
  "🕐 Temporal",       "Tendencia estable 2012–2019 con ruptura significativa en 2020 por COVID-19. El gráfico de área apilada muestra cómo las enfermedades transmisibles ganan participación ese año. Estacionalidad mensual moderada con leve pico en enero–marzo.",
  "👤 Demográfica",    "Sobremortalidad masculina en todas las causas, especialmente pronunciada en causas externas (homicidios, accidentes). Las mujeres fallecen en promedio a edades mayores, coherente con la mayor esperanza de vida femenina en Medellín.",
  "🦠 Causas",         "Enfermedades circulatorias (~30 %) y neoplasias (~25 %) lideran el ranking OPS, confirmando la transición epidemiológica. Las causas externas persisten como carga evitable con fuerte componente de género.",
  "🗺️ Territorial",    "Las comunas de mayor densidad poblacional concentran mayor volumen de defunciones. El análisis de heatmap comunas × OPS revela perfiles epidemiológicos diferenciados: causas externas son proporcionalmente más altas en comunas periféricas.",
  "🎓 Educación",      "El nivel básico domina en todas las causas por la estructura etaria de la mortalidad (adultos mayores con menor escolaridad histórica). Las causas externas muestran mayor peso relativo en nivel media, indicando mortalidad prematura juvenil.",
  "🔧 Calidad datos",  "Tres correcciones críticas aplicadas: (1) corrupción Excel en ETAREO_QUIN ['oct-14'→'10-14'], (2) valores centinela EDAD_SIMPLE [8888/4000/4999→NA], (3) duplicidad de categoría en NOM_667_OPS_GRUPO [coma vs sin coma].",
  "🏥 Seg. social",    "Regímenes contributivo y subsidiado concentran ~85 % de registros. El régimen vinculado (sin afiliación) está asociado a diagnósticos tardíos y mayor proporción de causas mal definidas.",
  "🤖 Modelado",       "Árbol de Decisión CART supera al Random Forest: F1 Weighted 44.32 % vs 35.73 % (+8.6 pp) y Accuracy 35.97 % vs 34.41 %. El RF colapsa en 3/7 clases mientras el árbol cubre las 7. EDAD_SIMPLE es el predictor dominante (~32 % Gini). Métricas moderadas (~36 % accuracy) reflejan límite natural: circulatorias, neoplasias y 'demás enfermedades' comparten perfil etario similar y acumulan ~75 % del dataset.",
  "📊 Dashboard",      "Dataset de 8 variables y ~105.000 registros preparado para dashboards en Shiny y Dash. Los modelos exportados en `modelos_entrenados.rds` se cargan automáticamente por `global.R` sin necesidad de reentrenar."
)

hallazgos %>%
  kable(
    caption   = "Resumen de principales hallazgos — EDA y Modelado Predictivo",
    align     = c("l","l"),
    col.names = c("Dimensión", "Hallazgo")
  ) %>%
  kable_styling(
    bootstrap_options = c("striped","hover"),
    full_width = TRUE, font_size = 12
  ) %>%
  column_spec(1, bold = TRUE, width = "16%") %>%
  column_spec(2, width = "84%")
```

---

## Conclusiones

<div class="info-card">
**📌 Sobre el contexto epidemiológico**
</div>

Este análisis confirma que Medellín ha completado en gran medida su
**transición epidemiológica**: las enfermedades crónicas no transmisibles
(circulatorias y neoplasias) representan más del 55 % de las defunciones,
desplazando a las enfermedades infecciosas como causa principal de muerte.
No obstante, el perfil de la ciudad sigue distinguiéndose de otras capitales
latinoamericanas por la persistencia de una **carga evitable** de causas
externas —homicidios y accidentes de tránsito— que concentran mortalidad
prematura en hombres de 15 a 39 años.

El año **2020** marca una ruptura estadísticamente visible en todas las series
temporales: el aumento de defunciones y el cambio en la composición de causas
son consecuencia directa del COVID-19, que incrementó temporalmente las
enfermedades transmisibles y las muertes de causa mal definida por la
saturación del sistema de certificación.

<div class="info-card">
**📌 Sobre el modelado predictivo**
</div>

El **Árbol de Decisión CART** (cp = 0.0147, validado con 5-fold CV) fue
seleccionado como el mejor modelo con un **F1-Score weighted del 44.32 %**
y una exactitud del 35.97 % sobre el conjunto de prueba, superando al Random
Forest en ambas métricas. La ventaja decisiva es de cobertura: el árbol genera
predicciones para las **7 clases OPS**, mientras el RF abandona cuatro de ellas
(F1 indefinido en Transmisibles, Mal definidas, Demás enfermedades y Perinatales
en algunos cortes), lo que lo hace inapto para producción.

Las métricas globales moderadas (~36 % accuracy) no deben interpretarse como
fallo del modelado, sino como un **reflejo honesto del límite de separabilidad**
del problema: las tres clases más frecuentes —enfermedades circulatorias,
neoplasias y "todas las demás"— representan el 75 % del dataset y comparten un
perfil demográfico casi idéntico (adultos mayores, ambos sexos, todos los estratos).
Ningún algoritmo de clasificación supervisada puede resolver esta superposición
sin variables clínicas que no están disponibles en el registro administrativo.

**`EDAD_SIMPLE`** emerge como el predictor dominante (~32 % de importancia Gini),
lo que es coherente con la epidemiología: la causa de muerte tiene una distribución
etaria bien diferenciada (perinatales → 0 años; causas externas → 15-39 años;
circulatorias → 65+ años). Las variables socioeconómicas (`NIVEL_EDU`, `SEG_SOCIAL`)
aportan señal complementaria pero menor.

<div class="info-card">
**📌 Sobre los insumos para el dashboard**
</div>

El pipeline completo —limpieza, análisis exploratorio y modelos— produce tres
artefactos listos para los dashboards interactivos desarrollados en **Shiny** y
**Dash**: (1) el dataset limpio de 105.000+ registros con variables corregidas y
enriquecidas, (2) el archivo `modelos_entrenados.rds` con ambos modelos y sus
matrices de confusión, y (3) las visualizaciones exploratorias reproducibles que
alimentarán los paneles de tendencias, distribuciones territoriales y predicción.

---

*Análisis realizado por **Camilo González y Rubén Esguerra** · Datos: MeData – Secretaría de Salud de Medellín (2012–2023) · [medata.gov.co](https://medata.gov.co/node/16570)*
