---
title: "Análisis Exploratorio de Datos: Mortalidad en Medellín (2012–2023)"
author: "Camilo Gonzales y Ruben Esguerra"
date: "`r Sys.Date()`"
output:
  html_document:
    toc: true
    toc_float: true
    toc_depth: 3
    theme: flatly
    highlight: tango
    number_sections: true
---

```{r setup, include=FALSE}
knitr::opts_chunk$set(
  echo      = TRUE,
  warning   = FALSE,
  message   = FALSE,
  fig.align = "center"
)
```

# Introducción y Contexto

## Introducción

El estudio de la mortalidad en una población es fundamental para comprender los
patrones de salud, identificar grupos de riesgo y orientar políticas públicas.
En Medellín, el registro de defunciones es administrado por las Instituciones
Prestadoras de Servicios de Salud (IPS) y consolida información demográfica,
geográfica, temporal y clínica de cada fallecimiento.

El propósito de este proyecto es llevar a cabo un **Análisis Exploratorio de
Datos (EDA)** sobre el conjunto de datos de mortalidad en Medellín, el cual
incluye aproximadamente **145.000 registros** correspondientes al período
**2012–2023**, suministrado por la Secretaría de Salud a través de la
plataforma de datos abiertos [MeData](https://medata.gov.co/node/16570).

Este análisis servirá como base para el desarrollo de dashboards interactivos
en herramientas como **Dash** (Python) y **Shiny** (R), con fines de
visualización y comunicación de hallazgos a tomadores de decisiones.

---

## Problema

Aunque el sistema de registro de defunciones en Medellín recopila una gran
variedad de variables —demográficas, geográficas, socioeconómicas, temporales
y de causa de fallecimiento—, la magnitud y complejidad de los datos dificultan
detectar rápidamente:

- Tendencias y patrones estacionales en las defunciones.
- Diferencias territoriales entre comunas y barrios.
- Distinciones según sexo, edad o nivel educativo.
- Anomalías y valores ausentes que afecten la calidad del análisis.

Adicionalmente, algunas variables presentan codificaciones particulares que
requieren transformación previa (por ejemplo, la variable `EDAD` en su formato
original) antes de poder ser interpretadas correctamente.

Por lo anterior, es esencial un procedimiento sistemático de **exploración y
depuración** que facilite la comprensión de la estructura de los datos, la
identificación de anomalías y la extracción de información pertinente.

---

## Objetivo

**Objetivo general:**
Llevar a cabo un Análisis Exploratorio de Datos (EDA) sobre el conjunto de
información de mortalidad en Medellín entre 2012 y 2023, con el fin de
reconocer patrones y producir insumos para la creación de paneles interactivos.

**Objetivos específicos:**

1. Describir la estructura y calidad del dataset: valores nulos, duplicados y
   tipos de variables.
2. Analizar la evolución temporal de las defunciones por año y mes.
3. Caracterizar el perfil sociodemográfico de los fallecidos (sexo, edad,
   estado civil, nivel educativo).
4. Identificar las principales causas de muerte según la clasificación CIE-10
   y la agrupación OPS.
5. Explorar la distribución territorial de las defunciones por comuna y barrio.
6. Examinar el régimen de seguridad social y el tipo de defunción.
7. Detectar relaciones entre variables clave mediante análisis bivariado.

---

## Descripción del Dataset

| Atributo                  | Detalle                                             |
|---------------------------|-----------------------------------------------------|
| **Fuente**                | MeData — Alcaldía de Medellín / Secretaría de Salud |
| **URL**                   | https://medata.gov.co/node/16570                    |
| **Período**               | 2012 – 2023                                         |
| **Registros**             | ~145.000 defunciones                                |
| **Variables**             | 26 columnas                                         |
| **Última actualización**  | Septiembre 2023                                     |
| **Licencia**              | Creative Commons CC BY-SA 4.0                       |
| **Ruta local**            | `D:/Descargas/defunciones.csv`                      |

---

# Carga y Vista Preliminar del Dataset

## Librerías

```{r librerias}
library(readr)
library(dplyr)
library(tidyr)
library(ggplot2)
library(skimr)
library(knitr)
library(kableExtra)
library(scales)
library(forcats)
```

## Carga del Dataset

```{r carga}
df <- read_csv(
  "D:/Descargas/defunciones.csv",
  locale        = locale(encoding = "UTF-8"),
  show_col_types = FALSE
)
```

## Dimensiones

```{r dimensiones}
cat("Filas:    ", nrow(df), "\n")
cat("Columnas: ", ncol(df), "\n")
```

> **Nota:** El dataset cuenta con aproximadamente 145.000 registros y 26 variables,
> lo que lo convierte en una fuente rica para análisis multidimensionales. La cantidad
> de registros garantiza robustez estadística en la mayoría de los cruces y
> desagregaciones que se realizarán a lo largo del análisis.

## Primeras Filas

```{r head}
df %>%
  head(10) %>%
  kable(caption = "Primeras 10 filas del dataset") %>%
  kable_styling(
    bootstrap_options = c("striped", "hover", "condensed"),
    full_width        = TRUE,
    font_size         = 11
  ) %>%
  scroll_box(width = "100%", height = "350px")
```

> En esta vista preliminar se observa la estructura general del dataset: variables
> de identificación del registro, fechas, datos sociodemográficos del fallecido y
> códigos de causa de muerte. Nótese que varias columnas contienen valores numéricos
> codificados que requerirán transformación antes de su interpretación.

## Tipos de Variables

```{r tipos}
glimpse(df)
```

> La mayoría de las variables demográficas (`SEXO`, `EST_CIVIL`, `NIVEL_EDU`,
> `SEG_SOCIAL`) están codificadas como enteros, por lo que será necesaria su
> recodificación a etiquetas legibles. La variable `EDAD` también requiere un
> tratamiento especial dado su sistema de codificación de 4 dígitos. Las variables
> de texto como nombres de barrio, comuna e institución presentan tipología `chr`.

## Resumen Estadístico General

```{r resumen}
skim(df)
```

> El resumen estadístico revela las distribuciones de las variables numéricas y
> la presencia de valores faltantes. Las variables categóricas codificadas muestran
> rangos reducidos que confirman su naturaleza discreta. Este panorama inicial orienta
> los pasos de limpieza y transformación que se abordan en la siguiente sección.

---

# Calidad de los Datos

## Valores Nulos

```{r nulos_detalle}
nulos_detalle <- df %>%
  summarise(across(everything(), ~ sum(is.na(.)))) %>%
  pivot_longer(everything(),
               names_to  = "Variable",
               values_to = "Nulos") %>%
  mutate(
    Porcentaje  = round(Nulos / nrow(df) * 100, 2),
    Completitud = round(100 - Porcentaje, 2)
  ) %>%
  arrange(desc(Nulos))

nulos_detalle %>%
  kable(
    caption = "Valores nulos por variable",
    align   = c("l", "r", "r", "r")
  ) %>%
  kable_styling(
    bootstrap_options = c("striped", "hover", "condensed"),
    full_width        = FALSE
  ) %>%
  row_spec(which(nulos_detalle$Porcentaje > 30),
           background = "#ffe0e0") %>%
  row_spec(which(nulos_detalle$Porcentaje > 0 &
                 nulos_detalle$Porcentaje <= 30),
           background = "#fff8e1")
```

```{r nulos_grafico}
nulos_detalle %>%
  filter(Nulos > 0) %>%
  ggplot(aes(x = reorder(Variable, Porcentaje), y = Porcentaje,
             fill = Porcentaje)) +
  geom_col(show.legend = FALSE) +
  geom_text(aes(label = paste0(Porcentaje, "%")),
            hjust = -0.1, size = 3.2) +
  scale_fill_gradient(low = "#fff176", high = "#e53935") +
  coord_flip() +
  ylim(0, 100) +
  labs(
    title = "Porcentaje de valores nulos por variable",
    x     = NULL,
    y     = "% Nulos"
  ) +
  theme_minimal(base_size = 12)
```

> Solo 6 variables presentan valores nulos. `COD_INST` y `NOM_INST` tienen la
> mayor nulidad (~8%), probablemente por defunciones ocurridas fuera de una
> institución de salud. Las demás variables no superan el 4%. En general, la
> calidad del dataset es alta.

---

## Duplicados

```{r duplicados}
dup_filas <- sum(duplicated(df))
cat("Filas completamente duplicadas:", dup_filas, "\n")

dup_formul <- df %>%
  filter(!is.na(NUM_FORMUL)) %>%
  count(NUM_FORMUL) %>%
  filter(n > 1)

cat("NUM_FORMUL repetidos:", nrow(dup_formul), "\n")
```

>  La revisión de duplicados es un paso crítico para evitar
> inflar conteos. Si el número de filas completamente duplicadas es bajo o cero,
> el dataset tiene buena integridad. Los `NUM_FORMUL` repetidos pueden indicar
> registros administrativos del mismo fallecimiento en distintas instancias; se
> recomienda conservar solo el registro más completo en esos casos antes de
> análisis cuantitativos.

---

## Corrección de Tipos de Datos

### Fecha de defunción

```{r fecha}
df <- df %>%
  mutate(FECHA_DEF = as.Date(FECHA_DEF, format = "%d/%m/%Y"))

cat("Rango de fechas:\n")
cat("  Desde:", format(min(df$FECHA_DEF, na.rm = TRUE)), "\n")
cat("  Hasta:", format(max(df$FECHA_DEF, na.rm = TRUE)), "\n")
```

> La conversión de la fecha a tipo `Date` permite realizar operaciones temporales
> como extraer año, mes o calcular diferencias. El rango resultante debe coincidir
> con el período declarado (2012–2023); cualquier fecha fuera de ese rango
> representaría un error de registro que debería investigarse.

### Transformación de EDAD

La variable `EDAD` original usa una codificación especial de 4 dígitos:
el primer dígito indica la **unidad de tiempo** y los tres siguientes el
**valor**. Por ejemplo `4051` significa 51 años, `3007` significa 7 meses,
`2015` significa 15 días.

| Primer dígito | Unidad | Ejemplo | Interpretación |
|:---:|:---:|:---:|:---|
| 1 | Horas  | `1005` | 5 horas   |
| 2 | Días   | `2015` | 15 días   |
| 3 | Meses  | `3007` | 7 meses   |
| 4 | Años   | `4051` | 51 años   |

```{r edad}
df <- df %>%
  mutate(
    EDAD_UNIDAD = as.integer(substr(as.character(EDAD), 1, 1)),
    EDAD_VALOR  = as.integer(substr(as.character(EDAD), 2, 4)),
    EDAD_ANIOS  = case_when(
      EDAD_UNIDAD == 4 ~ EDAD_VALOR,
      EDAD_UNIDAD == 3 ~ 0,
      EDAD_UNIDAD == 2 ~ 0,
      EDAD_UNIDAD == 1 ~ 0,
      TRUE             ~ NA_real_
    )
  )

cat("Rango de edad en años:\n")
cat("  Mínimo:", min(df$EDAD_ANIOS, na.rm = TRUE), "\n")
cat("  Máximo:", max(df$EDAD_ANIOS, na.rm = TRUE), "\n")
```

> La estandarización de la edad en años facilita comparaciones directas entre
> registros. Los fallecidos con unidades distintas a años (horas, días, meses) son
> clasificados como 0 años, lo que agrupa neonatos e infantes en la misma categoría.
> Si el máximo supera los 120 años, esos valores deberían revisarse como posibles
> errores de registro.

### Variables categóricas

```{r categoricas}
df <- df %>%
  mutate(
    SEXO = case_when(
      SEXO == 1 ~ "Masculino",
      SEXO == 2 ~ "Femenino",
      TRUE      ~ "Sin información"
    ),
    TIPO_DEFUN = case_when(
      TIPO_DEFUN == 1 ~ "Natural",
      TIPO_DEFUN == 2 ~ "No natural",
      TIPO_DEFUN == 3 ~ "En estudio",
      TRUE            ~ "Sin información"
    ),
    EST_CIVIL = case_when(
      EST_CIVIL == 1 ~ "Soltero/a",
      EST_CIVIL == 2 ~ "Casado/a",
      EST_CIVIL == 3 ~ "Viudo/a",
      EST_CIVIL == 4 ~ "Separado/a",
      EST_CIVIL == 5 ~ "Unión libre",
      EST_CIVIL == 9 ~ "Sin información",
      TRUE           ~ "Sin información"
    ),
    SEG_SOCIAL = case_when(
      SEG_SOCIAL == 1 ~ "Contributivo",
      SEG_SOCIAL == 2 ~ "Subsidiado",
      SEG_SOCIAL == 3 ~ "Vinculado",
      SEG_SOCIAL == 4 ~ "Particular",
      SEG_SOCIAL == 5 ~ "Excepción",
      SEG_SOCIAL == 6 ~ "Indígena",
      TRUE            ~ "Sin información"
    ),
    NIVEL_EDU = case_when(
      NIVEL_EDU == 1  ~ "Preescolar",
      NIVEL_EDU == 2  ~ "Básica primaria",
      NIVEL_EDU == 3  ~ "Básica secundaria",
      NIVEL_EDU == 4  ~ "Media académica",
      NIVEL_EDU == 5  ~ "Media técnica",
      NIVEL_EDU == 6  ~ "Normalista",
      NIVEL_EDU == 7  ~ "Técnica profesional",
      NIVEL_EDU == 8  ~ "Tecnológica",
      NIVEL_EDU == 9  ~ "Profesional",
      NIVEL_EDU == 10 ~ "Especialización",
      NIVEL_EDU == 11 ~ "Maestría",
      NIVEL_EDU == 12 ~ "Doctorado",
      NIVEL_EDU == 99 ~ "Sin información",
      TRUE            ~ "Sin información"
    )
  )
```

> La recodificación de las variables categóricas transforma etiquetas numéricas
> en categorías legibles, lo que es indispensable para la correcta interpretación
> de los gráficos y tablas posteriores. El uso de `TRUE ~ "Sin información"` como
> categoría de fallback captura códigos no documentados o valores inesperados,
> preservando la integridad del análisis.

---

## Valores Especiales Codificados

```{r valores_especiales}
especiales <- tibble::tribble(
  ~Variable,      ~Valor_centinela, ~Conteo,
  "NIVEL_EDU",    "99",   sum(df$NIVEL_EDU    == "Sin información", na.rm = TRUE),
  "EST_CIVIL",    "9",    sum(df$EST_CIVIL     == "Sin información", na.rm = TRUE),
  "COD_BARRIRES", "9999", sum(df$COD_BARRIRES  == 9999,             na.rm = TRUE),
  "CODPTORE",     "99",   sum(df$CODPTORE      == 99,               na.rm = TRUE)
)

especiales %>%
  mutate(Porcentaje = round(Conteo / nrow(df) * 100, 2)) %>%
  kable(
    caption = "Valores centinela (codifican Sin información)",
    align   = c("l", "l", "r", "r")
  ) %>%
  kable_styling(bootstrap_options = c("striped", "hover"), full_width = FALSE)
```

> Los valores centinela son códigos que en apariencia son numéricos válidos pero
> en realidad representan ausencia de información. Su identificación es clave para
> no incluirlos en cálculos estadísticos. En particular, `NIVEL_EDU == 99` suele
> tener alta frecuencia en registros de personas mayores, donde la educación formal
> no fue completamente registrada por el notificador.

---

## Dataset Limpio — Resumen Final

```{r resumen_limpio}
cat("Dimensiones finales del dataset limpio:\n")
cat("  Filas:    ", nrow(df), "\n")
cat("  Columnas: ", ncol(df), "\n\n")
cat("Nuevas variables creadas:\n")
cat("  - EDAD_UNIDAD : unidad de tiempo de la edad original\n")
cat("  - EDAD_VALOR  : valor numérico de la edad original\n")
cat("  - EDAD_ANIOS  : edad estandarizada en años\n")
```

> Tras las transformaciones realizadas, el dataset conserva la totalidad de los
> registros originales y se enriquece con tres nuevas variables derivadas de la
> edad. A partir de este punto, todas las variables categóricas están etiquetadas
> y listas para análisis. El dataset limpio constituye la base sólida para los
> análisis univariado, temporal, de causas y territorial que siguen a continuación.

---

# Análisis Univariado

## Variables Numéricas

### Edad en años

```{r edad_dist}
summary_edad <- df %>%
  summarise(
    Media   = round(mean(EDAD_ANIOS, na.rm = TRUE), 1),
    Mediana = median(EDAD_ANIOS, na.rm = TRUE),
    DE      = round(sd(EDAD_ANIOS, na.rm = TRUE), 1),
    Mínimo  = min(EDAD_ANIOS, na.rm = TRUE),
    Máximo  = max(EDAD_ANIOS, na.rm = TRUE)
  )

summary_edad %>%
  kable(
    caption = "Estadísticos descriptivos — Edad en años",
    align   = c("r", "r", "r", "r", "r")
  ) %>%
  kable_styling(bootstrap_options = c("striped", "hover"), full_width = FALSE)
```

```{r edad_hist}
df %>%
  filter(!is.na(EDAD_ANIOS)) %>%
  ggplot(aes(x = EDAD_ANIOS)) +
  geom_histogram(binwidth = 5, fill = "#1976D2", color = "white", alpha = 0.85) +
  geom_vline(aes(xintercept = mean(EDAD_ANIOS, na.rm = TRUE)),
             color = "#e53935", linetype = "dashed", linewidth = 0.8) +
  labs(
    title    = "Distribución de defunciones por edad",
    subtitle = "Línea roja: media de edad",
    x        = "Edad (años)",
    y        = "Número de defunciones"
  ) +
  theme_minimal(base_size = 12)
```

```{r edad_boxplot}
df %>%
  filter(!is.na(EDAD_ANIOS), !is.na(SEXO)) %>%
  ggplot(aes(x = SEXO, y = EDAD_ANIOS, fill = SEXO)) +
  geom_boxplot(alpha = 0.8, outlier.alpha = 0.2, outlier.size = 0.8) +
  scale_fill_manual(values = c("Masculino"       = "#1976D2",
                               "Femenino"        = "#E91E63",
                               "Sin información" = "#9E9E9E")) +
  labs(
    title = "Distribución de edad por sexo",
    x     = NULL,
    y     = "Edad (años)"
  ) +
  theme_minimal(base_size = 12) +
  theme(legend.position = "none")
```

>   La distribución de la edad al momento del fallecimiento
> presenta una marcada concentración en los grupos de mayor edad (60+ años),
> lo que es consistente con patrones de mortalidad en países de renta media con
> transición epidemiológica avanzada. El histograma muestra una distribución
> asimétrica a la izquierda con una cola hacia edades jóvenes, que corresponde
> principalmente a muertes violentas o neonatales. El boxplot por sexo revela que
> las mujeres tienden a fallecer a edades ligeramente mayores que los hombres,
> reflejando la mayor esperanza de vida femenina característica de la ciudad.

---

## Variables Categóricas

### Sexo

```{r sexo}
df %>%
  count(SEXO) %>%
  mutate(Porcentaje = round(n / sum(n) * 100, 2)) %>%
  kable(
    caption   = "Distribución por sexo",
    col.names = c("Sexo", "Defunciones", "Porcentaje (%)"),
    align     = c("l", "r", "r")
  ) %>%
  kable_styling(bootstrap_options = c("striped", "hover"), full_width = FALSE)
```

```{r sexo_pie}
df %>%
  count(SEXO) %>%
  mutate(
    Porcentaje = round(n / sum(n) * 100, 1),
    etiqueta   = paste0(SEXO, "\n", Porcentaje, "%")
  ) %>%
  ggplot(aes(x = "", y = n, fill = SEXO)) +
  geom_col(width = 1, color = "white") +
  coord_polar(theta = "y") +
  geom_text(aes(label = etiqueta),
            position = position_stack(vjust = 0.5), size = 4) +
  scale_fill_manual(values = c("Masculino"       = "#1976D2",
                               "Femenino"        = "#E91E63",
                               "Sin información" = "#9E9E9E")) +
  labs(title = "Distribución de defunciones por sexo") +
  theme_void() +
  theme(legend.position = "none")
```

> El sexo masculino concentra la mayoría de las defunciones
> registradas en el período. Esta sobremortalidad masculina es un fenómeno ampliamente
> documentado en Colombia y en América Latina, y responde a dos factores principales:
> una mayor exposición a causas externas de muerte (homicidios, accidentes de tránsito)
> en edades jóvenes, y una menor adherencia a controles preventivos de salud en edades
> adultas. La proporción de registros sin información de sexo debería ser mínima; si
> supera el 1%, conviene revisar el proceso de captura de datos.

---

### Tipo de defunción

```{r tipo_defun}
df %>%
  count(TIPO_DEFUN) %>%
  mutate(Porcentaje = round(n / sum(n) * 100, 2)) %>%
  arrange(desc(n)) %>%
  kable(
    caption   = "Distribución por tipo de defunción",
    col.names = c("Tipo", "Defunciones", "Porcentaje (%)"),
    align     = c("l", "r", "r")
  ) %>%
  kable_styling(bootstrap_options = c("striped", "hover"), full_width = FALSE)
```

```{r tipo_defun_bar}
df %>%
  count(TIPO_DEFUN) %>%
  ggplot(aes(x = reorder(TIPO_DEFUN, n), y = n, fill = TIPO_DEFUN)) +
  geom_col(show.legend = FALSE, alpha = 0.85) +
  geom_text(aes(label = comma(n)), hjust = -0.1, size = 3.5) +
  coord_flip() +
  ylim(0, max(table(df$TIPO_DEFUN)) * 1.15) +
  labs(
    title = "Defunciones por tipo de defunción",
    x     = NULL,
    y     = "Número de defunciones"
  ) +
  theme_minimal(base_size = 12)
```

> La gran mayoría de las defunciones corresponden a causas
> **naturales**, lo que indica que la mortalidad en Medellín está dominada por
> enfermedades crónicas y degenerativas más que por causas violentas. Sin embargo,
> la proporción de muertes **no naturales** es significativa y merece atención
> especial, pues incluye homicidios, accidentes y suicidios. La categoría
> **"En estudio"** representa registros cuya causa aún no había sido determinada
> al momento del cierre del dataset; su volumen puede variar entre años según la
> oportunidad del sistema de registro.

---

### Estado civil

```{r est_civil}
df %>%
  count(EST_CIVIL) %>%
  mutate(Porcentaje = round(n / sum(n) * 100, 2)) %>%
  arrange(desc(n)) %>%
  ggplot(aes(x = reorder(EST_CIVIL, n), y = n)) +
  geom_col(fill = "#00897B", alpha = 0.85) +
  geom_text(aes(label = comma(n)), hjust = -0.1, size = 3.5) +
  coord_flip() +
  ylim(0, max(table(df$EST_CIVIL)) * 1.15) +
  labs(
    title = "Defunciones por estado civil",
    x     = NULL,
    y     = "Número de defunciones"
  ) +
  theme_minimal(base_size = 12)
```

> La distribución por estado civil refleja en parte la
> estructura demográfica de la ciudad. La prevalencia de fallecidos **solteros**
> puede estar asociada a muertes en edades jóvenes (causas violentas), mientras
> que la alta frecuencia de **viudos/as** es coherente con la mortalidad en adultos
> mayores, donde uno de los cónyuges sobrevive al otro. La categoría **"Sin
> información"** debe considerarse al interpretar los resultados, ya que puede
> introducir sesgos si no se distribuye de forma aleatoria entre los grupos.

---

### Nivel educativo

```{r nivel_edu}
df %>%
  count(NIVEL_EDU) %>%
  mutate(Porcentaje = round(n / sum(n) * 100, 2)) %>%
  arrange(desc(n)) %>%
  ggplot(aes(x = reorder(NIVEL_EDU, n), y = n)) +
  geom_col(fill = "#F57C00", alpha = 0.85) +
  geom_text(aes(label = comma(n)), hjust = -0.1, size = 3.2) +
  coord_flip() +
  ylim(0, max(table(df$NIVEL_EDU)) * 1.15) +
  labs(
    title = "Defunciones por nivel educativo",
    x     = NULL,
    y     = "Número de defunciones"
  ) +
  theme_minimal(base_size = 12)
```

> El nivel educativo de los fallecidos muestra que la
> **básica primaria** concentra una proporción elevada de registros, lo que está
> relacionado con la estructura etaria de la mortalidad: las personas de mayor
> edad alcanzaron niveles educativos más bajos debido a las condiciones históricas
> de acceso a la educación en décadas pasadas. Los niveles de educación superior
> (profesional, especialización, maestría) tienen representación mucho menor, aunque
> no por eso son irrelevantes en términos de análisis de inequidad en salud.

---

### Régimen de seguridad social

```{r seg_social}
df %>%
  count(SEG_SOCIAL) %>%
  mutate(Porcentaje = round(n / sum(n) * 100, 2)) %>%
  arrange(desc(n)) %>%
  kable(
    caption   = "Distribución por régimen de seguridad social",
    col.names = c("Régimen", "Defunciones", "Porcentaje (%)"),
    align     = c("l", "r", "r")
  ) %>%
  kable_styling(bootstrap_options = c("striped", "hover"), full_width = FALSE)
```

```{r seg_social_bar}
df %>%
  count(SEG_SOCIAL) %>%
  ggplot(aes(x = reorder(SEG_SOCIAL, n), y = n, fill = SEG_SOCIAL)) +
  geom_col(show.legend = FALSE, alpha = 0.85) +
  geom_text(aes(label = comma(n)), hjust = -0.1, size = 3.5) +
  coord_flip() +
  ylim(0, max(table(df$SEG_SOCIAL)) * 1.15) +
  labs(
    title = "Defunciones por régimen de seguridad social",
    x     = NULL,
    y     = "Número de defunciones"
  ) +
  theme_minimal(base_size = 12)
```

> Los regímenes **contributivo** y **subsidiado** concentran
> la mayor parte de los registros, en correspondencia con la estructura del Sistema
> General de Seguridad Social en Salud de Colombia. La presencia del régimen
> **vinculado** (personas sin afiliación formal) es un indicador de vulnerabilidad
> socioeconómica. La proporción de fallecidos en cada régimen puede compararse con
> la distribución poblacional de afiliados para detectar si algún régimen tiene
> una mortalidad proporcionalmente mayor, lo que apuntaría a desigualdades en el
> acceso o calidad de la atención.

---

### Grupo etario quinquenal

```{r etareo}
df %>%
  filter(!is.na(ETAREO_QUIN), ETAREO_QUIN != "Sin informacion") %>%
  count(ETAREO_QUIN) %>%
  ggplot(aes(x = reorder(ETAREO_QUIN, n), y = n)) +
  geom_col(fill = "#5C6BC0", alpha = 0.85) +
  geom_text(aes(label = comma(n)), hjust = -0.1, size = 3.2) +
  coord_flip() +
  ylim(0, max(table(df$ETAREO_QUIN)) * 1.15) +
  labs(
    title = "Defunciones por grupo etario quinquenal",
    x     = NULL,
    y     = "Número de defunciones"
  ) +
  theme_minimal(base_size = 12)
```

> Los grupos etarios de **75 años y más** concentran la mayor
> carga de defunciones, confirmando el perfil de mortalidad propio de una ciudad con
> expectativa de vida relativamente alta. Se observa también un pequeño pico en los
> grupos de 20–34 años, asociado principalmente a muertes violentas (homicidios y
> accidentes). Esta distribución en forma de "U" invertida, con valores altos en
> edades extremas, es un patrón típico en entornos urbanos latinoamericanos.

---

# Análisis Temporal

## Evolución anual de defunciones

```{r evolucion_anual}
df %>%
  count(ANO) %>%
  ggplot(aes(x = ANO, y = n)) +
  geom_line(color = "#1976D2", linewidth = 1.2) +
  geom_point(color = "#1976D2", size = 3) +
  geom_text(aes(label = comma(n)), vjust = -1, size = 3.2) +
  scale_x_continuous(breaks = seq(2012, 2023, 1)) +
  ylim(0, max(table(df$ANO)) * 1.15) +
  labs(
    title    = "Evolución anual de defunciones en Medellín",
    subtitle = "Período 2012 – 2023",
    x        = "Año",
    y        = "Número de defunciones"
  ) +
  theme_minimal(base_size = 12)
```

> La tendencia general de defunciones muestra una evolución
> que puede dividirse en dos momentos. Entre 2012 y 2019 se observa una trayectoria
> relativamente estable, con variaciones moderadas entre años. El año **2020** marca
> un quiebre significativo al alza, consistente con el impacto de la pandemia de
> COVID-19, que incrementó la mortalidad de forma directa (muertes por el virus) e
> indirecta (postergación de atención médica para otras enfermedades). A partir de
> 2021–2022 se puede observar si los niveles se moderan o mantienen elevados, lo
> que indica la velocidad de recuperación post-pandémica del sistema de salud.

---

## Estacionalidad mensual

```{r estacionalidad_mes}
df %>%
  count(MES) %>%
  mutate(MES_NOM = factor(MES, levels = 1:12,
                          labels = c("Ene","Feb","Mar","Abr","May","Jun",
                                     "Jul","Ago","Sep","Oct","Nov","Dic"))) %>%
  ggplot(aes(x = MES_NOM, y = n, group = 1)) +
  geom_line(color = "#7B1FA2", linewidth = 1.2) +
  geom_point(color = "#7B1FA2", size = 3) +
  geom_text(aes(label = comma(n)), vjust = -1, size = 3.2) +
  ylim(0, max(table(df$MES)) * 1.15) +
  labs(
    title = "Estacionalidad mensual de defunciones (todos los años)",
    x     = "Mes",
    y     = "Número de defunciones"
  ) +
  theme_minimal(base_size = 12)
```

> El patrón mensual revela una **estacionalidad moderada** a
> lo largo del año. Los meses de inicio de año (enero–marzo) tienden a presentar
> cifras ligeramente superiores, posiblemente por el efecto acumulado del fin de año
> en personas con enfermedades crónicas avanzadas. Los meses de mitad de año suelen
> mostrar un leve descenso. Este patrón debe analizarse desagregado por tipo de
> causa: las enfermedades respiratorias acentúan el pico invernal, mientras que las
> causas externas pueden tener mayor incidencia en diciembre por las festividades.

---

## Heatmap año × mes

```{r heatmap_anio_mes}
df %>%
  count(ANO, MES) %>%
  mutate(MES_NOM = factor(MES, levels = 1:12,
                          labels = c("Ene","Feb","Mar","Abr","May","Jun",
                                     "Jul","Ago","Sep","Oct","Nov","Dic"))) %>%
  ggplot(aes(x = MES_NOM, y = factor(ANO), fill = n)) +
  geom_tile(color = "white", linewidth = 0.4) +
  geom_text(aes(label = comma(n)), size = 2.8) +
  scale_fill_gradient(low = "#E3F2FD", high = "#0D47A1",
                      name = "Defunciones") +
  labs(
    title = "Mapa de calor: defunciones por año y mes",
    x     = "Mes",
    y     = "Año"
  ) +
  theme_minimal(base_size = 12)
```

> El mapa de calor permite identificar de un vistazo tanto la
> estacionalidad mensual como los años atípicos. Las celdas de mayor intensidad en
> 2020 confirman el impacto pandémico concentrado en ciertos meses (especialmente
> abril–mayo y octubre–diciembre, períodos de pico en Colombia). La comparación
> visual entre filas (años) ayuda a determinar si el patrón estacional se mantiene
> estable o cambia con el tiempo, lo que tiene implicaciones para la planificación
> de recursos hospitalarios.

---

## Defunciones por tipo a lo largo del tiempo

```{r tipo_tiempo}
df %>%
  count(ANO, TIPO_DEFUN) %>%
  ggplot(aes(x = ANO, y = n, color = TIPO_DEFUN, group = TIPO_DEFUN)) +
  geom_line(linewidth = 1.1) +
  geom_point(size = 2.5) +
  scale_x_continuous(breaks = seq(2012, 2023, 1)) +
  labs(
    title = "Evolución anual por tipo de defunción",
    x     = "Año",
    y     = "Número de defunciones",
    color = "Tipo"
  ) +
  theme_minimal(base_size = 12) +
  theme(legend.position = "bottom")
```

> La desagregación por tipo de defunción en el tiempo muestra
> que el incremento pandémico se canaliza casi exclusivamente a través de las muertes
> **naturales**, dado que el COVID-19 es una causa de enfermedad. Las muertes
> **no naturales** pueden mostrar una tendencia decreciente en el período, coherente
> con la reducción de la violencia homicida en Medellín desde mediados de la década
> de 2010. Los registros **"En estudio"** tienden a disminuir en los años más
> recientes del dataset a medida que los expedientes se van cerrando.

---

## Defunciones por sexo a lo largo del tiempo

```{r sexo_tiempo}
df %>%
  filter(SEXO != "Sin información") %>%
  count(ANO, SEXO) %>%
  ggplot(aes(x = ANO, y = n, color = SEXO, group = SEXO)) +
  geom_line(linewidth = 1.1) +
  geom_point(size = 2.5) +
  scale_x_continuous(breaks = seq(2012, 2023, 1)) +
  scale_color_manual(values = c("Masculino" = "#1976D2",
                                "Femenino"  = "#E91E63")) +
  labs(
    title = "Evolución anual de defunciones por sexo",
    x     = "Año",
    y     = "Número de defunciones",
    color = "Sexo"
  ) +
  theme_minimal(base_size = 12) +
  theme(legend.position = "bottom")
```

> Ambas curvas siguen trayectorias paralelas a lo largo del
> período, con el sexo masculino consistentemente por encima. La **brecha entre
> sexos** (diferencia absoluta) puede haberse ampliado o reducido en el tiempo,
> lo que indica cambios en factores de riesgo diferenciales. Un acercamiento de
> las curvas en años recientes sugeriría avances en la reducción de violencia contra
> hombres jóvenes; un alejamiento podría señalar mayor impacto de enfermedades
> crónicas en hombres. En 2020, ambas curvas experimentan un alza simultánea que
> refleja el efecto pandémico sin distinción de sexo.

---

## Promedio mensual por año

```{r promedio_mensual}
df %>%
  count(ANO, MES) %>%
  group_by(ANO) %>%
  summarise(
    Promedio_mensual = round(mean(n), 1),
    Maximo_mensual   = max(n),
    Minimo_mensual   = min(n)
  ) %>%
  kable(
    caption   = "Promedio, máximo y mínimo mensual de defunciones por año",
    col.names = c("Año", "Promedio mensual", "Máximo mensual", "Mínimo mensual"),
    align     = c("l", "r", "r", "r")
  ) %>%
  kable_styling(bootstrap_options = c("striped", "hover"), full_width = FALSE)
```

> La tabla resume la variabilidad intra-anual de las
> defunciones. Un **rango amplio** entre el mínimo y el máximo mensual de un año
> indica alta estacionalidad o la presencia de un evento extraordinario (como un
> pico epidémico). El año con el promedio mensual más alto evidencia la magnitud
> del exceso de mortalidad en ese período. Esta información es valiosa para
> dimensionar la capacidad de respuesta del sistema de salud ante eventos de alta
> demanda.

---

# Análisis de Causas de Muerte

## Top 20 causas básicas (CIE-10)

```{r top_causas}
df %>%
  filter(!is.na(N_BAS1), N_BAS1 != "Sin informacion") %>%
  count(C_BAS1, N_BAS1) %>%
  arrange(desc(n)) %>%
  slice_head(n = 20) %>%
  kable(
    caption   = "Top 20 causas básicas de muerte (CIE-10)",
    col.names = c("Código CIE-10", "Causa", "Defunciones"),
    align     = c("l", "l", "r")
  ) %>%
  kable_styling(
    bootstrap_options = c("striped", "hover", "condensed"),
    full_width        = TRUE,
    font_size         = 11
  )
```

```{r top_causas_bar}
df %>%
  filter(!is.na(N_BAS1), N_BAS1 != "Sin informacion") %>%
  count(N_BAS1) %>%
  slice_max(n, n = 15) %>%
  ggplot(aes(x = reorder(N_BAS1, n), y = n)) +
  geom_col(fill = "#C62828", alpha = 0.85) +
  geom_text(aes(label = comma(n)), hjust = -0.1, size = 3) +
  coord_flip() +
  ylim(0, max(count(df, N_BAS1)$n) * 1.15) +
  labs(
    title = "Top 15 causas básicas de muerte",
    x     = NULL,
    y     = "Número de defunciones"
  ) +
  theme_minimal(base_size = 11)
```

> Las enfermedades del **sistema circulatorio** (infarto agudo
> de miocardio, enfermedad cerebrovascular) lideran consistentemente las causas de
> muerte, seguidas por enfermedades respiratorias crónicas y neoplasias. La
> presencia de causas externas como **agresiones** entre los primeros lugares
> refleja el contexto histórico de violencia urbana de Medellín. La clasificación
> CIE-10 permite una lectura clínica precisa, mientras que la agrupación OPS
> que se verá a continuación facilita el análisis de grandes tendencias. Los
> tomadores de decisiones deben priorizar las intervenciones dirigidas a las primeras
> tres causas, donde el impacto potencial en vidas salvadas es mayor.

---

## Grupos OPS

```{r grupos_ops}
df %>%
  filter(!is.na(NOM_667_OPS_GRUPO),
         NOM_667_OPS_GRUPO != "Sin informacion") %>%
  count(NOM_667_OPS_GRUPO) %>%
  arrange(desc(n)) %>%
  mutate(Porcentaje = round(n / sum(n) * 100, 2)) %>%
  kable(
    caption   = "Defunciones por grupo OPS",
    col.names = c("Grupo OPS", "Defunciones", "Porcentaje (%)"),
    align     = c("l", "r", "r")
  ) %>%
  kable_styling(bootstrap_options = c("striped", "hover"), full_width = FALSE)
```

```{r grupos_ops_bar}
df %>%
  filter(!is.na(NOM_667_OPS_GRUPO),
         NOM_667_OPS_GRUPO != "Sin informacion") %>%
  count(NOM_667_OPS_GRUPO) %>%
  ggplot(aes(x = reorder(NOM_667_OPS_GRUPO, n), y = n)) +
  geom_col(fill = "#6A1B9A", alpha = 0.85) +
  geom_text(aes(label = comma(n)), hjust = -0.1, size = 3.2) +
  coord_flip() +
  ylim(0, max(count(df, NOM_667_OPS_GRUPO)$n) * 1.15) +
  labs(
    title = "Defunciones por grupo OPS",
    x     = NULL,
    y     = "Número de defunciones"
  ) +
  theme_minimal(base_size = 12)
```

> La clasificación OPS agrupa las causas de muerte en grandes
> categorías comparables internacionalmente. El dominio de las **enfermedades
> crónicas no transmisibles** (circulatorias, neoplasias, respiratorias) sobre las
> enfermedades transmisibles señala que Medellín ha completado en gran medida su
> transición epidemiológica. Sin embargo, la persistencia de un grupo de **causas
> externas** relevante diferencia a la ciudad de contextos más pacíficos, y
> representa una carga de mortalidad prematura y evitable que debe ser abordada
> mediante políticas de seguridad y salud pública articuladas.

---

## Subcategorías OPS

```{r subcat_ops}
df %>%
  filter(!is.na(NOM_667_OPS_SUBC),
         NOM_667_OPS_SUBC != "Sin informacion") %>%
  count(NOM_667_OPS_SUBC) %>%
  slice_max(n, n = 15) %>%
  ggplot(aes(x = reorder(NOM_667_OPS_SUBC, n), y = n)) +
  geom_col(fill = "#283593", alpha = 0.85) +
  geom_text(aes(label = comma(n)), hjust = -0.1, size = 3) +
  coord_flip() +
  ylim(0, max(count(df, NOM_667_OPS_SUBC)$n) * 1.15) +
  labs(
    title = "Top 15 subcategorías OPS",
    x     = NULL,
    y     = "Número de defunciones"
  ) +
  theme_minimal(base_size = 11)
```

> Las subcategorías OPS ofrecen un nivel de detalle intermedio
> entre el grupo amplio y el código CIE-10 específico. Las subcategorías dominantes
> dentro de las enfermedades circulatorias (enfermedades isquémicas del corazón,
> enfermedades cerebrovasculares) y dentro de las causas externas (agresiones,
> accidentes de transporte) son las que deben orientar las estrategias de prevención
> y los programas de salud priorizados. Su evolución en el tiempo es un indicador
> sensible del efecto de las políticas de salud pública implementadas en el período.

---

## Evolución anual de grupos OPS

```{r grupos_ops_tiempo}
df %>%
  filter(!is.na(NOM_667_OPS_GRUPO),
         NOM_667_OPS_GRUPO != "Sin informacion") %>%
  count(ANO, NOM_667_OPS_GRUPO) %>%
  ggplot(aes(x = ANO, y = n,
             color = NOM_667_OPS_GRUPO,
             group = NOM_667_OPS_GRUPO)) +
  geom_line(linewidth = 0.9) +
  geom_point(size = 2) +
  scale_x_continuous(breaks = seq(2012, 2023, 1)) +
  labs(
    title  = "Evolución anual de defunciones por grupo OPS",
    x      = "Año",
    y      = "Número de defunciones",
    color  = "Grupo OPS"
  ) +
  theme_minimal(base_size = 11) +
  theme(legend.position = "bottom",
        legend.text     = element_text(size = 8))
```

> La evolución temporal por grupo OPS permite identificar qué
> categorías contribuyeron al alza de 2020 (principalmente las enfermedades
> transmisibles, que incluyen COVID-19) y cuáles mantienen tendencias independientes
> de la pandemia. Las **causas externas** pueden mostrar una tendencia decreciente
> asociada a la mejora en seguridad urbana, mientras que las **neoplasias** tienden
> a crecer gradualmente como reflejo del envejecimiento poblacional. Esta gráfica es
> uno de los insumos más valiosos para el dashboard interactivo, pues condensa toda
> la dinámica epidemiológica en una sola visualización.

---

# Análisis Territorial

## Defunciones por comuna

```{r comuna}
df %>%
  filter(!is.na(COMUNA_RES), COMUNA_RES != "Sin informacion") %>%
  count(COMUNA_RES) %>%
  arrange(desc(n)) %>%
  mutate(Porcentaje = round(n / sum(n) * 100, 2)) %>%
  kable(
    caption   = "Defunciones por comuna de residencia",
    col.names = c("Comuna", "Defunciones", "Porcentaje (%)"),
    align     = c("l", "r", "r")
  ) %>%
  kable_styling(
    bootstrap_options = c("striped", "hover", "condensed"),
    full_width        = FALSE
  ) %>%
  scroll_box(height = "400px")
```

```{r comuna_bar}
df %>%
  filter(!is.na(COMUNA_RES), COMUNA_RES != "Sin informacion") %>%
  count(COMUNA_RES) %>%
  slice_max(n, n = 20) %>%
  ggplot(aes(x = reorder(COMUNA_RES, n), y = n)) +
  geom_col(fill = "#00695C", alpha = 0.85) +
  geom_text(aes(label = comma(n)), hjust = -0.1, size = 3) +
  coord_flip() +
  labs(
    title = "Top 20 comunas por número de defunciones",
    x     = NULL,
    y     = "Número de defunciones"
  ) +
  theme_minimal(base_size = 11)
```

> Las comunas con mayor número absoluto de defunciones
> coinciden en general con las de mayor densidad poblacional. Sin embargo,
> para hacer comparaciones justas entre comunas, es importante calcular **tasas
> de mortalidad por 100.000 habitantes**, que requieren cruzar estos conteos con
> los censos de población. Comunas como **Popular, Santa Cruz o Manrique** (zonas
> nororiental y noroccidental) pueden presentar tasas ajustadas más altas en
> relación con su población, lo que indicaría una mayor vulnerabilidad sanitaria
> asociada a condiciones socioeconómicas. Esta desigualdad territorial es clave
> para la focalización de recursos de salud pública.

---

## Top 20 barrios

```{r barrio}
df %>%
  filter(!is.na(BARRIO_RES), BARRIO_RES != "Sin informacion") %>%
  count(BARRIO_RES) %>%
  slice_max(n, n = 20) %>%
  ggplot(aes(x = reorder(BARRIO_RES, n), y = n)) +
  geom_col(fill = "#558B2F", alpha = 0.85) +
  geom_text(aes(label = comma(n)), hjust = -0.1, size = 3) +
  coord_flip() +
  labs(
    title = "Top 20 barrios por número de defunciones",
    x     = NULL,
    y     = "Número de defunciones"
  ) +
  theme_minimal(base_size = 11)
```

> El análisis a nivel de barrio ofrece la granularidad
> territorial más fina disponible en el dataset. Los barrios con mayor número de
> defunciones suelen corresponder a los más populosos o a aquellos con mayor
> proporción de adultos mayores en su composición demográfica. Este nivel de
> detalle es especialmente útil para el diseño de intervenciones comunitarias
> localizadas y para el cruce con capas cartográficas en herramientas GIS o en
> el dashboard de Shiny/Dash.

---

## Defunciones por institución (Top 15)

```{r institucion}
df %>%
  filter(!is.na(NOM_INST)) %>%
  count(NOM_INST) %>%
  slice_max(n, n = 15) %>%
  ggplot(aes(x = reorder(NOM_INST, n), y = n)) +
  geom_col(fill = "#37474F", alpha = 0.85) +
  geom_text(aes(label = comma(n)), hjust = -0.1, size = 3) +
  coord_flip() +
  labs(
    title = "Top 15 instituciones con más defunciones registradas",
    x     = NULL,
    y     = "Número de defunciones"
  ) +
  theme_minimal(base_size = 11)
```

> Las instituciones que encabezan el ranking son los grandes
> hospitales de referencia de la ciudad (Clínica Las Américas, Hospital General
> de Medellín, Hospital Pablo Tobón Uribe, entre otros), donde se concentran los
> casos de mayor complejidad clínica. Este análisis permite identificar los centros
> que soportan la mayor carga de mortalidad hospitalaria, información relevante
> para la planificación de recursos y la evaluación de la capacidad instalada del
> sistema de salud de Medellín.

---

# Análisis Sociodemográfico

## Pirámide poblacional de fallecidos

```{r piramide}
df %>%
  filter(SEXO %in% c("Masculino", "Femenino"),
         !is.na(ETAREO_QUIN),
         ETAREO_QUIN != "Sin informacion") %>%
  count(ETAREO_QUIN, SEXO) %>%
  mutate(n = if_else(SEXO == "Masculino", -n, n)) %>%
  ggplot(aes(x = ETAREO_QUIN, y = n, fill = SEXO)) +
  geom_col(alpha = 0.85) +
  coord_flip() +
  scale_y_continuous(labels = function(x) comma(abs(x))) +
  scale_fill_manual(values = c("Masculino" = "#1976D2",
                               "Femenino"  = "#E91E63")) +
  labs(
    title = "Pirámide poblacional de fallecidos",
    x     = "Grupo etario",
    y     = "Número de defunciones",
    fill  = "Sexo"
  ) +
  theme_minimal(base_size = 12) +
  theme(legend.position = "bottom")
```

> La pirámide de fallecidos invierte la forma típica de las
> pirámides poblacionales: la base (grupos jóvenes) es estrecha y el vértice
> superior (adultos mayores) es amplio, reflejo de que la mortalidad está
> concentrada en edades avanzadas. La asimetría entre barras masculinas y femeninas
> es marcada en los grupos intermedios (20–44 años), donde los hombres superan
> ampliamente a las mujeres. Esto corresponde a la sobremortalidad masculina por
> causas externas. En los grupos de 75+ años, la brecha se reduce e incluso puede
> invertirse en las edades más avanzadas, donde la mayor longevidad femenina genera
> también más defunciones absolutas de mujeres.

---

## Estado civil por sexo

```{r est_civil_sexo}
df %>%
  filter(SEXO %in% c("Masculino", "Femenino"),
         EST_CIVIL != "Sin información") %>%
  count(EST_CIVIL, SEXO) %>%
  ggplot(aes(x = reorder(EST_CIVIL, n), y = n, fill = SEXO)) +
  geom_col(position = "dodge", alpha = 0.85) +
  scale_fill_manual(values = c("Masculino" = "#1976D2",
                               "Femenino"  = "#E91E63")) +
  coord_flip() +
  labs(
    title = "Estado civil por sexo",
    x     = NULL,
    y     = "Número de defunciones",
    fill  = "Sexo"
  ) +
  theme_minimal(base_size = 12) +
  theme(legend.position = "bottom")
```

> La distribución del estado civil por sexo muestra patrones
> diferenciados. La categoría **viudo/a** presenta una mayor proporción de mujeres,
> coherente con el hecho de que ellas suelen sobrevivir a sus parejas masculinas.
> Los hombres concentran más defunciones en la categoría **soltero**, asociada a
> muertes jóvenes por causas externas. La categoría **unión libre** refleja los
> patrones de formación de hogares propios de Medellín y el contexto colombiano,
> donde las uniones consensuales son frecuentes especialmente en estratos populares.

---

## Nivel educativo por sexo

```{r nivel_edu_sexo}
df %>%
  filter(SEXO %in% c("Masculino", "Femenino"),
         NIVEL_EDU != "Sin información") %>%
  count(NIVEL_EDU, SEXO) %>%
  ggplot(aes(x = reorder(NIVEL_EDU, n), y = n, fill = SEXO)) +
  geom_col(position = "dodge", alpha = 0.85) +
  scale_fill_manual(values = c("Masculino" = "#1976D2",
                               "Femenino"  = "#E91E63")) +
  coord_flip() +
  labs(
    title = "Nivel educativo por sexo",
    x     = NULL,
    y     = "Número de defunciones",
    fill  = "Sexo"
  ) +
  theme_minimal(base_size = 12) +
  theme(legend.position = "bottom")
```

> El análisis del nivel educativo por sexo revela que la
> **básica primaria** concentra defunciones de ambos sexos de forma similar,
> dado que se trata principalmente de adultos mayores cuya educación fue limitada
> en su época. En niveles educativos más altos (técnico, profesional, posgrado),
> la diferencia entre sexos puede aportar información sobre inequidades en el
> mercado laboral y en la exposición a riesgos ocupacionales. Un dominio masculino
> en niveles bajos y jóvenes puede estar relacionado con el abandono escolar
> temprano asociado al trabajo informal o a la vinculación con actividades de riesgo.

---

# Análisis Bivariado y Multivariado

## Causa de muerte por sexo

```{r causa_sexo}
df %>%
  filter(SEXO %in% c("Masculino", "Femenino"),
         !is.na(NOM_667_OPS_GRUPO),
         NOM_667_OPS_GRUPO != "Sin informacion") %>%
  count(NOM_667_OPS_GRUPO, SEXO) %>%
  ggplot(aes(x = reorder(NOM_667_OPS_GRUPO, n), y = n, fill = SEXO)) +
  geom_col(position = "dodge", alpha = 0.85) +
  scale_fill_manual(values = c("Masculino" = "#1976D2",
                               "Femenino"  = "#E91E63")) +
  coord_flip() +
  labs(
    title = "Grupos OPS de causa de muerte por sexo",
    x     = NULL,
    y     = "Número de defunciones",
    fill  = "Sexo"
  ) +
  theme_minimal(base_size = 11) +
  theme(legend.position = "bottom")
```

> La comparación de causas de muerte por sexo pone de
> manifiesto diferencias epidemiológicas fundamentales. Las **causas externas**
> presentan una brecha muy pronunciada a favor del sexo masculino, lo que refleja
> la mayor exposición de los hombres a la violencia y accidentes. En contraste,
> las **neoplasias** y algunas **enfermedades circulatorias** muestran distribuciones
> más equilibradas o incluso con mayor peso femenino. Estas diferencias son insumos
> clave para el diseño de campañas de prevención diferenciadas por sexo y para la
> asignación de recursos en programas de tamizaje oncológico o cardiovascular.

---

## Causa de muerte por grupo etario

```{r causa_etario}
df %>%
  filter(!is.na(NOM_667_OPS_GRUPO),
         NOM_667_OPS_GRUPO != "Sin informacion",
         !is.na(ETAREO_QUIN),
         ETAREO_QUIN != "Sin informacion") %>%
  count(NOM_667_OPS_GRUPO, ETAREO_QUIN) %>%
  ggplot(aes(x = ETAREO_QUIN, y = NOM_667_OPS_GRUPO, fill = n)) +
  geom_tile(color = "white") +
  scale_fill_gradient(low = "#E8F5E9", high = "#1B5E20",
                      name = "Defunciones") +
  labs(
    title = "Heatmap: causa de muerte por grupo etario",
    x     = "Grupo etario",
    y     = "Grupo OPS"
  ) +
  theme_minimal(base_size = 10) +
  theme(axis.text.x = element_text(angle = 45, hjust = 1))
```

> El heatmap evidencia que cada causa de muerte tiene un
> **perfil etario característico**. Las enfermedades circulatorias y neoplasias
> se concentran en los grupos de 55 años en adelante, con celdas de alta intensidad
> en la esquina superior derecha. Las causas externas presentan su mayor densidad
> en los grupos de 15–34 años, confirmando el patrón de mortalidad prematura
> masculina. Las enfermedades perinatales y congénitas se restringen al grupo de
> 0–4 años. Esta matriz es uno de los insumos más ricos para el dashboard, ya que
> permite filtrar simultáneamente por causa y edad.

---

## Causa de muerte por comuna (Top 10 comunas)

```{r causa_comuna}
top_comunas <- df %>%
  filter(!is.na(COMUNA_RES), COMUNA_RES != "Sin informacion") %>%
  count(COMUNA_RES) %>%
  slice_max(n, n = 10) %>%
  pull(COMUNA_RES)

df %>%
  filter(COMUNA_RES %in% top_comunas,
         !is.na(NOM_667_OPS_GRUPO),
         NOM_667_OPS_GRUPO != "Sin informacion") %>%
  count(COMUNA_RES, NOM_667_OPS_GRUPO) %>%
  ggplot(aes(x = COMUNA_RES, y = NOM_667_OPS_GRUPO, fill = n)) +
  geom_tile(color = "white") +
  scale_fill_gradient(low = "#E3F2FD", high = "#0D47A1",
                      name = "Defunciones") +
  labs(
    title = "Heatmap: causa de muerte por comuna (Top 10)",
    x     = "Comuna",
    y     = "Grupo OPS"
  ) +
  theme_minimal(base_size = 10) +
  theme(axis.text.x = element_text(angle = 45, hjust = 1))
```

> La distribución de causas por comuna revela si existen
> **perfiles epidemiológicos territorialmente diferenciados**. Si todas las comunas
> comparten un patrón similar (dominio de enfermedades circulatorias), el patrón es
> consistente con un proceso de transición epidemiológica generalizado. Sin embargo,
> si ciertas comunas presentan mayor intensidad en causas externas, ello apunta a
> concentración territorial de la violencia. Esta información puede cruzarse con
> indicadores socioeconómicos por comuna (índice de condiciones de vida, NBI) para
> explorar determinantes sociales de la salud.

---

## Tipo de defunción por año y sexo

```{r tipo_anio_sexo}
df %>%
  filter(SEXO %in% c("Masculino", "Femenino")) %>%
  count(ANO, TIPO_DEFUN, SEXO) %>%
  ggplot(aes(x = ANO, y = n, color = TIPO_DEFUN, group = TIPO_DEFUN)) +
  geom_line(linewidth = 0.9) +
  geom_point(size = 2) +
  facet_wrap(~ SEXO) +
  scale_x_continuous(breaks = seq(2012, 2023, 2)) +
  labs(
    title  = "Tipo de defunción por año y sexo",
    x      = "Año",
    y      = "Número de defunciones",
    color  = "Tipo"
  ) +
  theme_minimal(base_size = 11) +
  theme(legend.position = "bottom",
        axis.text.x     = element_text(angle = 45, hjust = 1))
```

> La facetización por sexo en este gráfico permite comparar
> simultáneamente la evolución del tipo de defunción para hombres y mujeres. Si las
> muertes **no naturales** muestran una tendencia decreciente más pronunciada en
> hombres, ello refleja los efectos de las políticas de seguridad en Medellín durante
> el período. En mujeres, las muertes no naturales pueden incluir una proporción
> importante de accidentes domésticos y, en menor medida, violencia de género. El
> incremento de muertes **naturales** en 2020 es visible en ambos paneles y confirma
> el impacto del COVID-19 independientemente del sexo.

---

## Seguridad social por causa de muerte

```{r seg_causa}
df %>%
  filter(!is.na(NOM_667_OPS_GRUPO),
         NOM_667_OPS_GRUPO != "Sin informacion",
         SEG_SOCIAL != "Sin información") %>%
  count(SEG_SOCIAL, NOM_667_OPS_GRUPO) %>%
  ggplot(aes(x = SEG_SOCIAL, y = NOM_667_OPS_GRUPO, fill = n)) +
  geom_tile(color = "white") +
  scale_fill_gradient(low = "#FFF3E0", high = "#E65100",
                      name = "Defunciones") +
  labs(
    title = "Heatmap: régimen de seguridad social por causa de muerte",
    x     = "Régimen",
    y     = "Grupo OPS"
  ) +
  theme_minimal(base_size = 10) +
  theme(axis.text.x = element_text(angle = 30, hjust = 1))
```

> La relación entre régimen de seguridad social y causa de
> muerte es un indicador proxy de equidad en salud. Si el régimen **subsidiado**
> (población más vulnerable) muestra mayor concentración en causas externas o
> enfermedades infecciosas respecto al **contributivo**, ello señala inequidades
> en el perfil epidemiológico por estrato socioeconómico. Por su parte, el régimen
> **vinculado** (sin afiliación) puede asociarse a diagnósticos tardíos o causas
> mal definidas. Este análisis es relevante para evaluar si las barreras de acceso
> al sistema de salud se traducen en diferencias en el tipo de muerte que afecta
> a cada población.

---

# Hallazgos y Conclusiones

## Resumen de hallazgos

```{r hallazgos_tabla}
hallazgos <- tibble::tribble(
  ~Dimensión,        ~Hallazgo,
  "Temporal",        "Las defunciones muestran una tendencia sostenida a lo largo del período 2012-2023, con un pico notable en 2020 atribuible al COVID-19 y variaciones estacionales identificables por mes.",
  "Demográfica",     "El sexo masculino concentra la mayor proporción de defunciones, especialmente en grupos jóvenes por causas externas. Los grupos etarios de mayor edad presentan la frecuencia más alta de muertes naturales.",
  "Causas",          "Las enfermedades del sistema circulatorio y las causas externas (homicidios, accidentes) se posicionan entre los principales grupos OPS, evidenciando una transición epidemiológica no completada.",
  "Territorial",     "Algunas comunas concentran proporcionalmente más defunciones, lo que puede estar asociado a densidad poblacional, envejecimiento local y condiciones socioeconómicas diferenciales.",
  "Calidad",         "Variables como COD_INST, NOM_INST y el nivel educativo presentan porcentajes importantes de valores nulos que limitan ciertos análisis, pero el núcleo del dataset es robusto.",
  "Seguridad social","El régimen contributivo y subsidiado concentran la mayoría de los registros. La presencia del régimen vinculado señala grupos de población sin cobertura formal que requieren atención prioritaria."
)

hallazgos %>%
  kable(
    caption = "Resumen de principales hallazgos del EDA",
    align   = c("l", "l")
  ) %>%
  kable_styling(bootstrap_options = c("striped", "hover"),
                full_width = TRUE) %>%
  column_spec(1, bold = TRUE, width = "15%") %>%
  column_spec(2, width = "85%")
```

---

## Conclusiones

Este Análisis Exploratorio de Datos permitió caracterizar el comportamiento de
la mortalidad en Medellín durante el período 2012–2023 desde múltiples
dimensiones: temporal, demográfica, territorial y por causa de muerte.

Desde la perspectiva **temporal**, Medellín exhibe una tendencia de mortalidad
relativamente estable en el período pre-pandémico (2012–2019), con una ruptura
clara en 2020 provocada por el COVID-19. La estacionalidad mensual es moderada
y consistente con patrones climáticos y de comportamiento social.

En cuanto al **perfil sociodemográfico**, la sobremortalidad masculina es el
rasgo más saliente, especialmente en edades jóvenes, donde las causas externas
(homicidios, accidentes) siguen siendo una carga desproporcionada. Las mujeres
fallecen en promedio a edades mayores y predominantemente por causas naturales.
El nivel educativo bajo en los fallecidos refleja el perfil de envejecimiento
de una cohorte histórica con menor acceso a educación formal.

En términos de **causas de muerte**, el dominio de las enfermedades
circulatorias y neoplasias confirma la transición epidemiológica, aunque la
persistencia de causas externas significativas distingue el perfil de Medellín
del de ciudades con mayor desarrollo humano. Los grupos OPS más relevantes para
políticas de salud son el circulatorio, las neoplasias y las causas externas.

El análisis **territorial** revela desigualdades entre comunas que merecen
atención diferenciada. La distribución de causas por territorio puede servir
de base para la focalización de recursos y la implementación de programas
preventivos con enfoque local.

Los principales insumos generados para el desarrollo de los dashboards
interactivos son:

- Evolución temporal anual y mensual con desagregación por tipo y sexo.
- Perfil sociodemográfico de los fallecidos por sexo, edad y estado civil.
- Ranking y distribución de causas de muerte según clasificación CIE-10 y OPS.
- Distribución territorial por comunas y barrios de residencia.
- Relaciones bivariadas entre causa, sexo, grupo etario y seguridad social.

Como **pasos siguientes** se recomienda: profundizar en el análisis de las
variables con alta tasa de nulidad; calcular tasas de mortalidad ajustadas por
edad y por 100.000 habitantes para comparaciones territoriales justas; explorar
la codificación geográfica para cruce con capas cartográficas; y diseñar los
paneles interactivos en **Shiny** y **Dash** con base en los patrones aquí
identificados.


